ACORDAO-COMPLETO-2545362

ACÓRDÃO 6108/2022 ATA 35/2022 - SEGUNDA CÂMARA

VISTOS, relatados e discutidos estes autos, em que se apreciam recursos de reconsideração interpostos por Sheila Chaves Gama de Souza e Nelson Roberto Bornier de Oliveira contra o Acórdão 5283/2019-TCU-Segunda Câmara, por meio do qual o Tribunal julgou irregulares suas contas relativas à execução do Contrato de Repasse 255.936-96/2008 (Siafi 639467) e imputou-lhes débito e multas, 
ACORDAM os Ministros do Tribunal de Contas da União, reunidos em sessão da Segunda Câmara, diante das razões expostas pelo Relator, em: 
9.1. com fundamento nos arts. 32, inciso I, e 33 da Lei 8.443/1992, conhecer destes recursos de reconsideração e dar-lhes provimento para:
9.1.1. julgar regulares com ressalva as contas de Sheila Chaves Gama de Souza e Nelson Roberto Bornier de Oliveira, com amparo nos arts. 1º, inciso I, 16, inciso II, 18 e 23, inciso II, da Lei 8.443/1992 c/c com os arts. 1º, inciso I, 208, 214, inciso II, e 281 do Regimento Interno do TCU, dando-lhes quitação;
9.1.2. em consequência, excluir o débito e as multas que lhes foram imputados por meio do Acórdão 5283/2019-TCU-Segunda Câmara.
9.2. dar ciência deste acórdão a Sheila Chaves Gama de Souza, ao espólio de Nelson Roberto Bornier de Oliveira ou, caso concluída a partilha de bens, a seus herdeiros, bem como aos demais destinatários da deliberação original.

Recursos de reconsideração contra decisão que julgou irregulares contas dos recorrentes e os condenou em débito e ao pagamento de multas em razão de não execução integral de objeto de contrato de repasse destinado a implantar obras de drenagem pluvial e pavimentação em diversos logradouros.

Segunda Câmara

Município de Nova Iguaçu/RJ.

3. Recorrentes: Sheila Chaves Gama de Souza (XXX.906.637-XX) e Nelson Roberto Bornier de Oliveira (XXX.418.007-XX).

Aroldo Cedraz (na Presidência).

13.1. Ministros presentes: Aroldo Cedraz (na Presidência), Bruno Dantas (Relator) e Antonio Anastasia.
13.2. Ministro que alegou impedimento na Sessão: Aroldo Cedraz (na Presidência).
13.3. Ministro-Substituto convocado: Marcos Bemquerer Costa.

BRUNO DANTAS

Ministro-Substituto André Luís de Carvalho.

Cuidam os autos, nesta oportunidade, de recursos de reconsideração interpostos por Nelson Roberto Bornier de Oliveira e Sheila Chaves Gama de Souza (peças 86-87) contra o Acórdão 5.283/2019 (peça 53) , mantido pelo Acórdão 12.504/2019 (peça 75) , ambos da Segunda Câmara.
2. 	A tomada de contas especial originária deste processo foi instaurada pela Caixa Econômica Federal (Caixa) em virtude da não consecução dos objetivos do Contrato de Repasse 255.936-96/2008 (Siafi 639467) , firmado com o Município de Nova Iguaçu/RJ com o objetivo de efetuar drenagem pluvial e pavimentação em diversos logradouros daquela municipalidade.
3. 	A deliberação recorrida (relator o Ministro-Substituto André Luís de Carvalho) apresentou o seguinte teor:
"9.1. rejeitar as alegações de defesa e julgar irregulares as contas de Sheila Chaves Gama de Souza e de Nelson Roberto Bornier de Oliveira, nos termos dos arts. 1º, I, 16, III, "a", "b" e "c", e 19, caput, da Lei nº  8.443, de 1992, para, assim, condená-los solidariamente ao pagamento do débito apurado nos autos, atualizado monetariamente e acrescido de juros de mora, calculados desde as datas indicadas até o efetivo recolhimento, fixando-lhes o prazo de 15 (quinze) dias, contados da notificação, para que comprovem perante o Tribunal (art. 214, III, "a", do Regimento Interno do TCU - RITCU) , o recolhimento da referida dívida ao Tesouro Nacional, na forma da legislação em vigor, sob as seguintes condições:
	valor original (em R$) :
	data da ocorrência:

	193.710,43
	12/2/2010

	118.635,35
	9/8/2010

	28.410,86
	19/5/2011

9.2. aplicar em desfavor de Sheila Chaves Gama de Souza e de Nelson Roberto Bornier de Oliveira, individualmente, a multa prevista no art. 57 da Lei nº  8.443, de 1992, sob o valor de R$ 90.000,00 (noventa mil reais) , fixando-lhes o prazo de 15 (quinze) dias, contados da notificação, para que comprovem, perante o Tribunal (art. 214, III, "a", do RITCU) , o recolhimento da referida dívida ao Tesouro Nacional, atualizadas monetariamente na forma da legislação em vigor;
9.3. autorizar, caso requerido, nos termos do art. 26 da Lei nº 8.443, de 1992, e do art. 217 do RITCU, o parcelamento das dívidas fixadas por este Acórdão em até 36 (trinta e seis) parcelas mensais e sucessivas, sobre as quais incidirão a atualização monetária e os correspondentes acréscimos legais, esclarecendo aos responsáveis que a falta de pagamento de qualquer parcela importará no vencimento antecipado do saldo devedor, sem prejuízo das demais medidas legais;
9.4. autorizar, desde logo, nos termos do art. 28, inciso II, da Lei nº 8.443, de 1992, a cobrança judicial das dívidas fixadas por este Acórdão, caso não atendidas as notificações; e
9.5. determinar que a unidade técnica envie a cópia do presente Acórdão, acompanhado do correspondente Relatório e do Voto, aos seguintes destinatários:
9.5.1. à Procuradoria da República no Estado do Rio de Janeiro, nos termos do art. 16, § 3º, da Lei nº 8.443, de 1992, e do art. 209, § 7º, do RITCU, para o ajuizamento das ações penais e civis cabíveis; e
9.5.2. ao Tribunal de Contas do Estado do Rio de Janeiro e à Câmara Municipal de Nova Iguaçu - RJ, para ciência e eventuais providências em relação à possível malversação de valores municipais ou estaduais alocados na complementação do empreendimento parcialmente executado no bojo do Contrato de Repasse 255.936-96/2008 ou mesmo na restituição dos valores federais pelo ente municipal em favor da administração federal, a despeito de o eventual débito ser pessoalmente imputável em desfavor dos correspondentes gestores responsáveis, e não do ente político municipal, diante da ausência do nexo causal entre os recursos federais repassados e os supostos dispêndios incorridos no empreendimento parcialmente executado, sem a necessária funcionalidade do ajuste para o consequente aproveitamento em favor da comunidade local."
4. 	Na apreciação dos embargos de declaração opostos contra essa decisão, também relatados pelo Ministro-Substituto André Luís de Carvalho, foi deliberado o seguinte: 
"9.1. conhecer dos presentes embargos de declaração para, no mérito, negar-lhes provimento, nos termos do art. 34 da Lei nº 8.443, de 1992, e do art. 287 do RITCU; e 
9.2. determinar que a unidade envie a cópia do presente Acórdão, acompanhado do Relatório e do Voto, aos ora embargantes, para ciência."
5. 	Os recursos de reconsideração foram admitidos pelo Ministro Augusto Nardes com fundamento nos arts. 32, inciso I, e 33 da Lei 8.443/1992, atribuindo-se efeito suspensivo em relação aos subitens 9.1 (exceto a primeira parte) , 9.2 e 9.4 do acórdão recorrido.
6.	Posteriormente, o processo passou para minha relatoria, por sorteio, diante da declaração de impedimento do então relator (peças 153-154) . Também consta no processo declaração de impedimento subscrita pelo Ministro Aroldo Cedraz (peça 52) .
7. 	Instruído o feito, após a realização de diligências à Caixa (peças 111 e 136) , faço reproduzir, com os ajustes que julgo pertinentes, o exame técnico e o encaminhamento oferecidos por auditor da Secretaria de Recursos deste Tribunal (peça 147) , os quais contaram com a anuência do corpo diretivo da unidade (peças 148-149) :
" (...) 
HISTÓRICO
2. 	Trata-se da terceira instrução (foram realizadas duas diligências à Caixa) , em grau recursal, acerca da Tomada de Contas Especial instaurada pela Caixa Econômica Federal (Caixa) em desfavor, originalmente, de Sheila Chaves Gama de Souza e de Nelson Roberto Bornier de Oliveira, ex-prefeitos de Nova Iguaçu - RJ (gestões: 31/3/2010 a 31/12/2012 e 1º/1/2013 a 31/12/2016, respectivamente) , diante da não consecução dos objetivos pactuados pelo Contrato de Repasse 255.936-96/2008 (Siafi 639467) , cujo objeto era drenagem pluvial e a pavimentação em diversos logradouros no município de Nova Iguaçu, sob o valor total de R$ 2.371.920,00. Do montante total, seriam repassados R$ 1.976.600,00 (recursos federais) e R$ 395.320,00 em recursos da contrapartida municipal, tendo a vigência do ajuste se estendido de 14/11/2008 a 1º/9/2016.
2.1. 	Para a execução do objeto pactuado foi efetivamente desbloqueado o montante de R$ 408.918,63, sob as parcelas de R$ 232.461,82, em 12/2/2010, de R$ 142.362,42, em 9/8/2010, e de R$ 34.094,39, em 19/5/2011 (peça 1, p. 4-6) .
2.2. 	Por entender demonstradas a não consecução dos objetivos pactuados no aludido contrato de repasse e a ausência de devolução dos recursos federais efetivamente desbloqueados foi instaurada a presente TCE e a subsequente chamada ao processo de Sheila Chaves Gama de Souza e de Nelson Roberto Bornier de Oliveira, ex-prefeitos municipais.
2.3. Após desenvolvimento do processo nesta Corte de Contas, os ex-gestores foram condenados pelas seguintes irregularidades extraídas do voto condutor (peça 54) , verbis:
'7. Incorporo os pareceres da unidade técnica e do Parquet especial a estas razões de decidir, sem prejuízo de pugnar pela condenação de ambos os prefeitos responsáveis ao pagamento do débito apurado nos autos, além da subsequente multa legal, nos termos da Súmula 230 do TCU.
 (...) 
14. Por esse prisma, diante da ausência de elementos suficientes para demonstrar a boa e regular aplicação dos recursos federais transferidos, ante a ausência da prestação de contas final do ajuste e a falta comprovação da aludida funcionalidade, além da falta de evidenciação sobre o referido nexo causal, sobressaiu a presunção legal de dano ao erário em face das evidências de desvio ou desperdício dos aludidos valores federais, pois os gestores não teriam evidenciado a necessária regularidade dos subjacentes dispêndios públicos, em desrespeito, assim, ao art. 113 da Lei 8.666, de 1993.
 (...) 
16. Deve ser promovida, então, a pronta condenação solidária de Sheila Chaves Gama de Souza e Nelson Roberto Bornier de Oliveira ao pagamento do débito apurado nos autos, em sintonia com a Súmula 230 do TCU, a partir das evidências de dano ao erário pela ausência de comprovação sobre o aludido nexo causal e da referida presunção legal de malversação dos aludidos valores federais, em face, ainda, das seguintes falhas adicionais:
 (i) estranha inclusão do governo estadual na execução do referido ajuste, sem a expressa autorização do concedente federal, resultando no tumultuado emprego superveniente de recursos municipais e estaduais para a suposta conclusão do correspondente empreendimento;
 (ii) parcial execução do referido contrato de repasse, sem a adoção das providências cabíveis para assegurar o efetivo cumprimento das metas então pactuadas, contribuindo, assim, para o evidente desperdício dos valores federais alocados ao empreendimento; e
 (iii) prática dos respectivos atos omissivo-comissivos, com erro grosseiro, ante a eventual execução complementar do objeto pactuado pelo aludido ente municipal ou estadual, salientando, nesse ponto, que a mera execução parcial do ajuste não teria o condão de resultar necessariamente no afastamento do débito efetivamente imputável aos aludidos gestores responsáveis, pois deveriam ter comprovado o referido nexo causal com vistas a afastar a suscitada presunção legal de dano ao erário, nos termos do art. 113 da Lei 8.666, de 1993.
17. Por conseguinte, seja pela falta de prestação de contas final do ajuste, seja pela falta de demonstração do aludido nexo causal, com o atabalhoado tumulto entre os recursos federais, municipais e estaduais, resultando na ausência de efetiva comprovação da boa e regular aplicação dos recursos federais, para além da solidariedade prevista na Súmula 230 do TCU, deve-se promover a imediata condenação dos aludidos gestores em débito e em multa.'
2.4. 	Os recorrentes insurgiram-se contra a deliberação previamente descrita, e na primeira instrução foi proposto a realização de diligência à Caixa (peça 107) para que apresentasse os extratos bancários e demais documentos pertinentes que possibilitasse a verificação do nexo de causalidade, entre outros elementos, dos recursos alocados e o objeto do pacto na gestão dos recorrentes.
2.5. 	Após acatada pelo corpo diretivo desta unidade técnica (peças 108-109) a diligência foi realizada. A Caixa se manifestou e encaminhou a documentação constante às peças 113-130.
2.6. 	Por intermédio das peças 134 e 135, a manifestação da Caixa foi analisada e entendido necessária nova diligência nos seguintes termos, verbis:
'a) realização de diligência à Caixa para que no prazo de 30 dias:
b.1) realize nova vistoria no Contrato de Repasse 255.936-96/2008 (Siafi 639467) , cujo objeto era drenagem pluvial e a pavimentação em diversos logradouros no município de Nova Iguaçu, e verifique se as obras de drenagem, executadas nas ruas Santa Isabel, Tulipas, São Tome, São Bernardo, Santa Clara, São Luís Gonzaga e Santa Joana no Bairro São Francisco de Paula II, no Município de Nova Iguaçu/RJ e relatadas nos Relatórios de Acompanhamento de Engenharia - RAE da Caixa (peça 1, p. 50-59) , foram aproveitadas e se se mostram úteis e servíveis à população local;
b.2) relatar se as ruas Santa Isabel, Tulipas, São Tome, São Bernardo, Santa Clara, São Luís Gonzaga e Santa Joana no Bairro São Francisco de Paula II foram pavimentadas;
b.3) esclarecer a origem e o destino das transações realizadas no dia 18/7/2007, no valor de R$ 434.586,97, da Conta Corrente específica 647.055-2, Agência 1851, do Contrato de Repasse 255.936-96/2008 (Siafi 639467) .'
2.7. 	A Caixa, novamente, se manifestou e encaminhou a documentação constantes às peças 138-143.
2.8. 	Neste momento, retornam os autos a esta unidade técnica para exame dos documentos e regular desenvolvimento do processo.
EXAME DE ADMISSIBILIDADE
3. 	Reitera-se os exames de admissibilidade contidos nas peças 89-91, que propôs a suspensão dos efeitos dos itens 9.1 (exceto primeira parte) , 9.2 e 9.4 do acórdão recorrido e acatado pelo Relator, Ministro Augusto Nardes (despacho de peça 93) .
EXAME DE MÉRITO
4. Delimitação
4.1. 	Constitui objeto do presente recurso definir se:
a) houve prescrição da multa e do débito;
b) há nulidade do acórdão recorrido, por ofensa ao contraditório e à ampla defesa;
c) a parcela executada se mostrou útil e servível à população e se a documentação apresentada é suficiente para afastar a condenação dos responsáveis.
5. Da prescrição do débito e da multa
5.1. 	Embora o recorrente não tenha alegado a prescrição do débito e da multa, por se tratar de matéria de ordem pública o exame da questão se impõe, ante a recente decisão do Supremo Tribunal Federal - STF que julgou o Tema 899 com repercussão geral.
Análise:
	No exame da prescrição, a Serur tem adotado os entendimentos detalhados na peça 145, que contém estudo e pronunciamentos anteriores da secretaria sobre o tema. Nessas manifestações estão desenvolvidas as seguintes premissas, que serão utilizadas no presente exame:
	a)  ao julgar o RE 636.886, o STF conferiu nova interpretação ao art. 37, § 5º, da Constituição Federal, fixando a tese de que 'é prescritível a pretensão de ressarcimento ao erário fundada em decisão de Tribunal de Contas';
	b)  as pretensões punitiva e de ressarcimento devem observar o mesmo regime na atividade de controle externo, dado o objetivo comum da prescrição, de fixar prazo para o Tribunal de Contas agir, para caracterizar o ilícito, identificar seu autor, dimensionar as consequências da conduta e impor as consequências legais, independentemente de tais consequências terem natureza punitiva ou ressarcitória;
	c)  até que sobrevenha norma específica, entende-se que a prescrição das pretensões punitiva e de ressarcimento, no processo de controle externo, deve observar o regime Lei 9.873/1999, na linha dos recentes pronunciamentos do STF a respeito. Assim, sem prejuízo de se realizar o exame da prescrição também segundo o prazo decenal previsto no Código Civil, o critério adotado, na formulação da proposta de encaminhamento, será o da Lei 9.873/1999.
5.2. 	Partindo-se dessas premissas, passa-se ao exame da prescrição no caso em exame.
a) Análise da prescrição segundo os critérios do Acórdão 1441/2016-TCU-Plenário
5.3. 	No que se refere à pretensão punitiva, o TCU tem tradicionalmente aplicado os critérios definidos no Acórdão 1441/2016-TCU-Plenário, que, em incidente de uniformização de jurisprudência, orientou-se pela aplicação do Código Civil. Por este acórdão, em linhas gerais, a prescrição subordina-se ao prazo geral de dez anos (CC, art. 205) , contado a partir da data da ocorrência do fato e interrompido pelo ato que ordenar a citação, a audiência ou a oitiva da parte.
5.4. 	Entre outras razões que justificaram a adoção desse critério destaca-se a de que o citado dispositivo constitui uma cláusula geral a ser empregada sempre que a pretensão for prescritível, mas a lei não estabelecer um prazo específico, como na hipótese.
5.5. 	Entende-se que o termo inicial para contagem do prazo é o dia do primeiro ato de apuração das possíveis irregularidades, qual seja o dia 6/9/2011 (peça 1, p. 7) , uma vez que não houve prestação de contas no presente processo, enquanto a citação do responsável foi ordenada em 25/1/2018 (Pronunciamento da Unidade Técnica - peça 22) , com citação constante do dia 23/2/2018 (peça 33) . O acórdão foi julgado na sessão do dia 16/7/2019 (peça 53) .
5.6. 	Aplicando as balizas definidas por esta Corte no Acórdão 1441/2016-TCU-Plenário ao caso em exame, verifica-se que as pretensões punitiva e de ressarcimento não estariam prescritas, pois entre o termo inicial e a interrupção do prazo prescricional (citação) e da citação até o julgamento decorreram menos de dez anos.
b) Análise da prescrição segundo o regime da Lei 9.873/99
5.7. 	Caso se adote as premissas fixadas na Lei 9.873/1999 ao caso em exame, e mesmo considerando-se o prazo geral, de cinco anos, observa-se que não teria ocorrido a prescrição. Para tanto, é preciso considerar os seguintes parâmetros:
b.1) Termo inicial:
5.8. 	A Lei 9.873/1999, art. 1º, parte final, traz previsão expressa a respeito do início do prazo em se tratando de infração de caráter permanente ou continuado. Nesta hipótese, a prescrição começa a correr não da data de cada fato, e sim 'do dia em que tiver cessado' a permanência ou a continuidade.
5.9. 	Na hipótese em exame, o recorrente foi condenado pela solicitação de custeio, via convênio, das despesas de evento já realizado, logo, entende que há de se ter como termo inicial da prescrição o dia do primeiro ato de apuração das possíveis irregularidades, qual seja o dia 6/9/2011 (peça 1, p. 7) .
b.2) Prazo:
5.10. 	A Lei 9.873/1999 apresenta um prazo geral, de cinco anos (art. 1º) , e um prazo especial, previsto no art. 1º, § 2º, a saber: 'quando o fato objeto da ação punitiva da Administração também constituir crime, a prescrição reger-se-á pelo prazo previsto na lei penal'.
5.11. Entende-se, inexistir nos autos, elementos suficientes para afirmar que a irregularidade, discutida nesta TCE, configura crime, logo, deve-se aplicar, a nosso sentir, o prazo geral de cinco anos estabelecido no art. 1º da Lei 9.873/1999.
5.12. 	Assim, entende-se que do início da contagem do prazo até o primeiro marco interruptivo não devem ter decorridos cinco anos, sob pena da ocorrência da prescrição.
b.3) Da prescrição intercorrente:
5.13. Nos termos do art. 1º, § 1º, da Lei 9.873/1999, opera-se a prescrição intercorrente se o processo ficar paralisado por mais de três anos, aguardando 'julgamento ou despacho'.
5.14. 	Note-se que há uma correlação entre essa hipótese e as causas de interrupção da prescrição do art. 2º. Com efeito, uma vez interrompida a prescrição por alguma das hipóteses do art. 2º, o processo não pode ficar inativo, sem qualquer inovação processual relevante, por mais de três anos.
5.15. 	Trata-se de prazo específico, não se aplicando nem o prazo geral de cinco anos nem o prazo especial, da lei penal (§ 2º) . A finalidade da prescrição intercorrente, com seu prazo próprio, é a de assegurar a eficiência e celeridade nas apurações administrativas. Seria contrário a essa finalidade a paralisação injustificada do processo por período maior que o triênio estabelecido para a hipótese.
5.16. 	A extrapolação do prazo de três anos, sem inovação relevante no processo, pode configurar negligência. Por isso, além de se operar a prescrição, deve-se promover a 'apuração da responsabilidade funcional decorrente da paralisação, se for o caso'.
5.17. 	Em muitas situações o exame da prescrição intercorrente pode ficar prejudicado nos processos já em tramitação no TCU. Como a ação de ressarcimento era considerada imprescritível, as peças que compõem a tomada de contas especial, elencadas no art. 10 da Instrução Normativa- TCU 71/2012, não contemplam informações pormenorizadas quanto ao andamento do processo na fase interna, o que pode prejudicar a análise de eventual paralisação por mais de três anos.
5.18. 	Assim, caso o tribunal venha a adotar a sistemática da Lei 9.873/1999 para aferir a prescrição, convém avaliar, oportunamente, a possibilidade de ajustes na IN-TCU 71/2012, para que as tomadas de contas especiais encaminhadas ao tribunal contemplem informações sobre as interrupções ocorridas na fase interna do procedimento (como, por exemplo, declaração do órgão instaurador da TCE, de que o processo não ficou paralisado por mais de três anos, na forma do art. 1º, § 1º, da citada lei) .
5.19. 	Estabelecidas as premissas: (a) termo inicial e (b) prazo e (c) prescrição intercorrente, há que se apurar as causas interruptivas da prescrição.
b.4) Interrupções por atos inequívocos de apuração dos fatos:
5.20. 	No regime da Lei 9.873/1999, a prescrição se interrompe 'por qualquer ato inequívoco, que importe apuração do fato' (art. 2º, II) .
5.21. 	Importante mencionar que diversos são os atos que interrompem a prescrição intercorrente, atos estes que têm em sua gênese e objetivo dar impulso ao processo e a solução do feito. Podem ser citadas, sem a pretensão de exauri-las, as hipóteses capazes de impedir o alcance da prescrição intercorrente, quais sejam:
a) qualquer ato legal ou regulamentar que impulsione o processo à tomada de decisão, tais como o requerimento para a produção de provas necessárias à apuração do feito, notificação da parte interessada para apresentar defesa ou alegações finais;
b) decisão que julgue pedido da parte interessada;
c) informes que consolidem a apuração do fato e informes que sirvam de fundamento para decisão de autoridade ou colegiado, notas e pareceres técnicos, pareceres jurídicos;
d) decisões de autoridades ou colegiados;
e) aditamento da inicial, entre outros.
5.22. 	Com esses fundamentos, é possível verificar que a prescrição foi interrompida nas datas relacionadas na tabela abaixo:
	Evento
	Data
	Ato inequívoco de apuração
	Localização no Processo

	 (1) 
	4/7/2013
	Notificação da Caixa ao Município de Nova Iguaçu
	peça 1, p. 11

	 (2) 
	23/5/2016
	Relatório de TCE 145/2016
	peça 1, p. 78-82

	 (3) 
	1/6/2017
	Protocolo da TCE no TCU
	peça 1

	 (4) 
	25/1/2018
	Pronunciamento da Unidade Técnica determinando a citação
	peça 22

	 (5) 
	31/8/2018
	Pronunciamento da Unidade Técnica propondo condenação
	peça 46 

b.5) Interrupções pela citação dos responsáveis nesta Corte:
5.23. 	A prescrição também é interrompida 'pela notificação ou citação do indiciado ou acusado, inclusive por meio de edital', nos termos do art. 2º, I, da Lei 9.873/1999. E, no regime dessa lei, a interrupção se dá pela citação propriamente dita, e não pelo despacho que a ordena. Com esse fundamento, houve nova interrupção em decorrência da citação desta Corte de Contas para a apresentação das alegações de defesa:
	(1) 23/2/2018 (peça 33) , citação realizada por esta Corte de Contas.
5.24. 	Cabe destacar, por oportuno, que, em se tratando de devedores solidários, a interrupção da prescrição feita a um prejudica aos demais. Incide, nesse caso, regra própria da teoria geral das obrigações, segundo a qual 'a interrupção efetuada contra o devedor solidário envolve os demais' (art. 204, § 1º, do Código Civil) . São consequências próprias da solidariedade (a exemplo da regra de que o credor pode demandar qualquer dos devedores, art. 275 do Código Civil) , que não precisam ser repetidas em cada diploma legal específico.
b.6) Interrupção pela decisão condenatória recorrível:
5.25. 	Por fim, a prescrição também se interrompe 'pela decisão condenatória recorrível' (art. 2º, III, da Lei 9.873/1999) . Com esse fundamento, houve a interrupção em 16/7/2019 (peça 53) , data da sessão em que foi proferido o acórdão condenatório. Essa interrupção é relevante, por estabelecer prazo para julgamento do recurso.
b.7) Exame do caso concreto:
5.26. 	Especificamente quanto a esta TCE, as próprias causas de interrupção enumeradas acima permitem evidenciar que o processo teve andamento regular, não se operando a prescrição intercorrente.
5.27. 	Desde o termo inicial até o julgamento do mérito por esta Corte em nenhum momento as causas interruptivas, do art. 2º, ultrapassaram os prazos legais definidos na Lei 9.873/1999.
5.28.	Logo, há informações suficientes nos autos para evidenciar o regular andamento do feito, não se verificando a prescrição intercorrente prevista na Lei 9.873/1999.
b.8) Conclusão:
5.29. 	Independentemente da existência de outras causas interruptivas não enumeradas acima (notas técnicas, pareceres, instruções de auditores nesta Corte, manifestação do MP-TCU) , cujo levantamento não se fez necessário, observa-se, pelos eventos indicados, que em nenhum momento transcorreu prazo suficiente para se operar a prescrição (nem mesmo se se considerasse o prazo geral de cinco anos) , tomando-se por referência a Lei 9.873/1999, tida pelo STF como norma regente da prescrição da pretensão punitiva pelo TCU.
5.30. 	Partindo-se da premissa de que a pretensão reparatória segue as mesmas balizas, enquanto não houver norma específica a respeito, a demonstração de que não se operou a prescrição punitiva impõe, como consequência, a conclusão de que também é viável a condenação ao ressarcimento do prejuízo apurado nos autos.
6. Da nulidade do acórdão recorrido e da defesa acerca dos elementos suspostamente não contraditados
6.1. 	Permite-se em relação a esta questão reproduzir na íntegra tanto as razões recursais quanto a análise, a qual se ratifica, elaboradas na peça 108.
6.2. 	Defende-se, em peças idênticas, a nulidade do acórdão recorrido por ofensa aos princípios do contraditório e da ampla defesa.
6.3. 	Relatam, inicialmente, as datas das citações e apresentação das alegações de defesa, e destacam a produção de duas instruções técnicas que antecederam o julgamento, a primeira no dia 27/4/2018 (peça 39) e a segunda no dia 30/8/2018 (peça 44) .
6.4. 	Em síntese, relatam que a instrução de peça 44 inovou e trouxe elementos novos não presentes anteriormente e pelos quais os recorrentes não teriam se manifestado. Tais elementos usados no acórdão condenatório violaram os princípios constitucionais do contraditório e da ampla defesa.
6.5. 	Argumentam que os elementos constantes dos itens 8, 9 e 15 do voto condutor do acórdão recorrido não foram contraditados.
6.6. 	A seguir faz referência aos itens e acrescentam novas alegações, nos seguintes termos:
a) os atos dos prefeitos são discricionários, relacionados ao termo de ajuste de conduta celebrado e a celebração de diversos convênios, 'não foram objeto de julgamento, bem como, em nada comprovam as supostas irregularidades, pois trata-se de conduta individual de gestor municipal objetivando atender o interesse público, mediante oportunidade e conveniência, não havendo, dessa forma, qualquer vínculo com a execução do Contrato de Repasse 0255.936-96/2008 e, ainda não gera, qualquer repercussão junto ao erário público';
b) a maior parte dos recursos federais foram repassados na gestão do antecessor (57%) ;
c) não se pode responsabilizar a ex-prefeita tão somente porque as últimas liberações teriam ocorrido na sua gestão, e, ainda, por ela ter firmado termo aditivo para transferir a responsabilidade pela conclusão do referido contrato de repasse ao ente político estadual;
d) sobre o aproveitamento e funcionalidade das obras executadas destacam que:
d.1) há, na instrução que foi incorporada ao acórdão condenatório, menção acerca da funcionalidade da obra, contudo tal elemento não constou da citação;
d.2) não houve enfrentamento nas manifestações desta Corte sobre a questão (real situação física, funcionalidade e aproveitamento do executado) abordada nas alegações de defesa (peça 38) e nas alegações adicionais (peças 49 e 50) ;
Análise:
6.7. 	Importante revisitar os fundamentos do acórdão recorrido de forma prévia ao exame, verbis:
'2. Para a execução, contudo, do objeto pactuado, teria sido efetivamente desbloqueado o montante de R$ 408.918,63 sob as parcelas de R$ 232.461,82, em 12/2/2010, de R$ 142.362,42, em 9/8/2010, e de R$ 34.094,39, em 19/5/2011 (peça 1, p. 4-6) .
3. Diante, todavia, da não consecução dos objetivos pactuados no aludido contrato de repasse e da ausência de devolução dos recursos federais efetivamente desbloqueados, o tomador de contas apontou o dano ao erário sob o valor original de R$ 340.756,64, tendo sugerido a subsequente responsabilização de Sheila Chaves Gama de Souza e de Nelson Roberto Bornier de Oliveira.
 (...) 
7. Incorporo os pareceres da unidade técnica e do Parquet especial a estas razões de decidir, sem prejuízo de pugnar pela condenação de ambos os prefeitos responsáveis ao pagamento do débito apurado nos autos, além da subsequente multa legal, nos termos da Súmula 230 do TCU.
8. A despeito da inclusão, em 5/7/2012, da Secretaria de Obras do Estado do Rio de Janeiro (Seobras) como interveniente-executora no contrato firmado pelo aludido município com a LBQ Engenharia Ltda. e das sucessivas prorrogações do ajuste até 22/4/2015, a aludida empresa não teria cumprido o cronograma acordado e nenhum serviço novo teria sido atestado pela respectiva comissão de fiscalização do governo estadual, de tal modo que a Seobras promoveu a rescisão do referido contrato em 9/12/2015, além de aplicar a multa rescisória contratual sob o valor de R$ 398.092,98 em desfavor da aludida empresa, destacando que essa mesma empresa teria ficado inadimplente em outros três contratos de repasse (CR 237.116-94/2007, CR 255.933-63/2008 e CR 255.935-82/2008) firmados com o município para a execução de obras similares, a despeito de, para além dos Contratos de Repasse 237.116-94/2007 e 255.936-96/2008, a Prefeitura de Nova Iguaçu ter estranhamente firmado com a União pelo menos mais cinco ajustes, entre 2006 e 2008, envolvendo a suposta realização de obras para drenagem e pavimentação no mesmo bairro (São Francisco de Paula) , e, também por isso, foi instaurada a presente tomada de contas especial (peça 31, p. 24-30, e Peça 38, p. 12-35) .
9. Essa estranha situação denotaria, então, não apenas a evidência de superposição dos referidos ajustes e de direcionamento das respectivas licitações, mas também a incapacidade de o aludido município gerir mais de R$ 34 milhões repassados pela União para as subjacentes obras de infraestrutura urbana, tendo o MPTCU destacado a longa dilação temporal dos ajustes, com o subjacente comprometimento das sucessoras gestões, a ponto de, em 27/2/2018, o atual prefeito ter solicitado a 'realização de um Termo de Ajuste de Conduta' com a LBQ junto ao órgão concedente com vistas a 'utilizar o dinheiro público para realizar a conclusão das obras, do que restituir ao Ministério os valores já repassados' (peça 31, p. 29-30) , reforçando, assim, a comprovação das aludidas irregularidades com o consequente dano ao erário.
 (...) 
12. Ocorre, contudo, que o então prefeito (Luiz Lindbergh Farias Filho - gestão: 1º/1/2005 a 30/3/2010) teria firmado o referido contrato de repasse e, durante a sua gestão, o aludido município teria conduzido o referido empreendimento e, posteriormente, recebido o desbloqueio da 1ª parcela dos recursos federais sob o valor de R$ 193.710,43 em 12/2/2010, tendo os dois prefeitos subsequentes (Sheila Chaves Gama de Souza - gestão: 31/3/2010 a 31/12/2012 e Nelson Roberto Bornier de Oliveira - gestão: 1º/1/2013 a 31/12/2016) assumido a responsabilidade sobre o suposto prosseguimento do referido empreendimento, mas, a despeito de terem permanecido à frente do ajuste durante a sua vigência, os aludidos gestores também teriam deixado de adotar as providências cabíveis para assegurar o efetivo cumprimento das metas então pactuadas e, assim, teriam contribuído diretamente para o eventual desperdício dos valores federais aportados em face dos respectivos atos omissivo-comissivos, aí incluída a falta de adoção das providências cabíveis para o resguardo do patrimônio público, nos termos da Súmula 230 do TCU.
13. Bem se vê, no entanto, que a maior parte dos recursos federais (57%) teria sido liberada durante o mandato do prefeito anterior (Luiz Lindbergh Farias Filho) em 12/2/2010, a despeito das seguintes ocorrências:
 (i) as duas primeiras medições teriam sido feitas em agosto e setembro de 2009, com a apresentação das correspondentes notas fiscais sob os valores de R$ 101.325,97 e R$ 131.135,85 em 11/12/2009 e 14/12/2009, respectivamente (peça 18, p. 5-8 e 11-12) , indicando a execução física de apenas 9,8% do valor total, em sintonia com o Relatório de Acompanhamento do Empreendimento - RAE de 18/1/2010 (peça 1, p. 50) ;
 (ii) as duas liberações subsequentes teriam sido feitas em 9/8/2010 e 19/5/2011, a partir da apresentação das NF eletrônicas emitidas pela prefeitura em 15/3/2010 e 29/9/2010, respectivamente (peça 18, p. 1-4) , em face dos RAE emitidos em 28/4 e 27/7/2010 (peça 1, p. 54-59) , antes de a obra ter sido paralisada com a execução física sob o patamar de 17,24%; e
 (iii) essas últimas liberações teriam ocorrido durante o mandato de Sheila Chaves Gama de Souza, tendo ela firmado também o aludido termo aditivo para transferir a responsabilidade pela conclusão do referido contrato de repasse ao ente político estadual, mas os itens de serviço até então supostamente realizados teriam sido impugnados pela Caixa por meio do Parecer Gidur/RJ 2291, de 14/12/2011 (peça 1, p. 4-6) , ante a falta de funcionalidade do objeto parcialmente executado, tendo essa ausência de funcionalidade sido também assinalada pelo governo estadual (peça 31, p. 24, e peça 38, p. 34) .
14. Por esse prisma, diante da ausência de elementos suficientes para demonstrar a boa e regular aplicação dos recursos federais transferidos, ante a ausência da prestação de contas final do ajuste e a falta comprovação da aludida funcionalidade, além da falta de evidenciação sobre o referido nexo causal, sobressaiu a presunção legal de dano ao erário em face das evidências de desvio ou desperdício dos aludidos valores federais, pois os gestores não teriam evidenciado a necessária regularidade dos subjacentes dispêndios públicos, em desrespeito, assim, ao art. 113 da Lei 8.666, de 1993.
 (...) 
16. Deve ser promovida, então, a pronta condenação solidária de Sheila Chaves Gama de Souza e Nelson Roberto Bornier de Oliveira ao pagamento do débito apurado nos autos, em sintonia com a Súmula 230 do TCU, a partir das evidências de dano ao erário pela ausência de comprovação sobre o aludido nexo causal e da referida presunção legal de malversação dos aludidos valores federais, em face, ainda, das seguintes falhas adicionais:
 (i) estranha inclusão do governo estadual na execução do referido ajuste, sem a expressa autorização do concedente federal, resultando no tumultuado emprego superveniente de recursos municipais e estaduais para a suposta conclusão do correspondente empreendimento;
 (ii) parcial execução do referido contrato de repasse, sem a adoção das providências cabíveis para assegurar o efetivo cumprimento das metas então pactuadas, contribuindo, assim, para o evidente desperdício dos valores federais alocados ao empreendimento; e
 (iii) prática dos respectivos atos omissivo-comissivos, com erro grosseiro, ante a eventual execução complementar do objeto pactuado pelo aludido ente municipal ou estadual, salientando, nesse ponto, que a mera execução parcial do ajuste não teria o condão de resultar necessariamente no afastamento do débito efetivamente imputável aos aludidos gestores responsáveis, pois deveriam ter comprovado o referido nexo causal com vistas a afastar a suscitada presunção legal de dano ao erário, nos termos do art. 113 da Lei 8.666, de 1993.
17. Por conseguinte, seja pela falta de prestação de contas final do ajuste, seja pela falta de demonstração do aludido nexo causal, com o atabalhoado tumulto entre os recursos federais, municipais e estaduais, resultando na ausência de efetiva comprovação da boa e regular aplicação dos recursos federais, para além da solidariedade prevista na Súmula 230 do TCU, deve-se promover a imediata condenação dos aludidos gestores em débito e em multa.'
6.8. 	Em razão das alegações de nulidade, é importante verificar a instrução (peça 21) que serviu de fundamento para a citação.
6.9. 	Da instrução extrai-se que os recorrentes foram citados 'visto que as obras foram paralisadas em julho/2010, com percentual de 17,24%, 'não podendo ser atestada a funcionalidade da obra''.
6.10. 	A inexecução e a ausência de funcionalidade da obra foram relatadas no Relatório de Acompanhamento de Engenharia - RAE - Setor Público, emitido pela área técnica da Caixa após inspeção realizada em 27/7/2010 (peça 1, p. 54-55) . Na referida inspeção constatou-se que foram executados 17,24% do objeto pactuado (peça 1, p. 55) e que as obras estavam paralisadas 'devido à troca de prefeito' (peça 1, p. 58) .
6.11. 	A responsabilidade foi estendida ao Senhor Nelson Roberto Bornier de Oliveira (gestão 2013-2016) pois, 'enquanto sucessor, a ele cabia retomar a execução do objeto, dispondo de recursos suficientes para sua finalização e dotando-o de funcionalidade, ou na impossibilidade de fazê-lo, devidamente justificada, adotar as medidas legais cabíveis visando ao resguardo do patrimônio público'.
6.12. 	Assim, registrou-se que a responsabilidade seria solidária dos gestores, tendo em vista o Enunciado da Súmula 230. Ademais, em razão da inutilidade da obra propôs citar os responsáveis pelos repasses efetuados conforme tabela a seguir:
	Valor original (em R$) (peça 1, p. 5) 
	Data da Ocorrência:

	193.710,43
	12/2/2010

	118.635,35
	9/8/2010

	28.410,86
	19/5/2011

6.13. 	Não é difícil perceber que Sheila Chaves Gama de Souza foi citada pela inexecução parcial do objeto e pela imprestabilidade da parcela executada. A responsabilidade foi estendida ao Senhor Nelson Roberto Bornier de Oliveira por não adotar providências no sentido de dotar a parcela executada da devida funcionalidade ou na impossibilidade de fazê-lo providenciar as medidas legais cabíveis visando ao resguardo do patrimônio público.
6.14. 	Na condenação ainda constou de forma expressa a ausência do nexo causal entre os recursos recebidos e o objeto do contrato de repasse, contudo, de fato, tal questão não foi abordada na citação.
6.15. 	A nosso sentir, no momento em que a citação foi realizada, abordou-se a inexecução parcial do objeto e a imprestabilidade da fração executada. Tal abordagem permite concluir que está implícito a irregular prestação de contas dos recursos recebidos, pois não se comprovou a consecução do objeto.
6.16. 	A jurisprudência desta Corte, em diversas oportunidades, já se cristalizou no sentido de que a prestação de contas dos gestores de recursos públicos, instituto republicano e de estatura constitucional, pressupõe o cumprimento de requisitos. Para que as contas sejam julgadas regulares, ainda que com ressalvas, deve-se atender ao tripé sustentador da apreciação, as três acepções da prestação de contas, quais sejam:
 (a) consecução da integralidade do objeto, conforme acordado, e com o pleno atendimento dos objetivos estabelecidos no pacto, acepção material;
 (b) apresentação da prestação de contas com documentação idônea e apta a comprovar a regularidade das despesas executadas, a exemplo de declarações, compromissos firmados, e (ou) formulários com informações auxiliares, relações de pagamentos e bens, comprovações das destinações, entre outros, bem como o atendimento às normas pertinentes ao instrumento celebrado, trata-se da acepção formal; e
 (c) o nexo de causalidade entre os recursos alocados ao objeto e a sua realização, estabelecido por linha contínua e demonstrável, que se inicia na liberação do repassador e termina na realização do objeto; comprovando, inequivocamente, que o objeto foi realizado com os recursos a ele destinados, integralmente nele aplicados ou oportunamente devolvidos, acepção financeira.
6.17. 	Pertinente, ainda, mencionar que se insere no conjunto de obrigações do gestor a comprovação, por meio de elementos e evidências que demonstrem a regularidade e a licitude dos meios (licitação, dispensa ou inexigibilidade daquela, adequação dos preços, obediência a princípios constitucionais, legais, regulamentares e normativos) utilizados para o alcance dos fins pactuados.
6.18. 	O inadimplemento das obrigações descritas nas alíneas 'a' e 'c' do parágrafo precedente, em regra, conduz ao julgamento pela irregularidade com aplicação do débito. Já se houver falhas na segunda ponta do tripé, a natureza e a gravidade devem ser examinadas em cada caso concreto não implicando na imposição automática de débito.
6.19. 	Quanto aos requisitos, entende-se inexistir dúvidas de sua imprescindibilidade para a correta prestação de contas, o que pode restar controverso, a nosso sentir, é se no momento da citação todos os requisitos devem estar expressos para que o responsável possa exercer a defesa em sua plenitude.
6.20. 	Assim, a questão a ser respondida é se prejudica ou não a defesa a ausência expressa, na citação, da ausência do nexo causal, motivo utilizado como fundamento na condenação.
6.21. 	A nosso sentir, a defesa restará prejudicada se o nexo causal for a única causa da condenação e não for referenciada na citação. Se o responsável for citado pela inexecução do objeto sem ter sido identificado o nexo causal como requisito integrante da irregularidade, não pode haver condenação sem nova citação, caso seja demonstrada a consecução do objeto.
6.22. 	Por outro lado, se subsistir a irregularidade pela qual o responsável tiver sido citado, a exemplo da não demonstração da consecução do objeto, o nexo causal identificado é só mais um dos fundamentos da condenação.
6.23. 	No caso concreto, entende-se que a ausência da menção expressa do nexo causal na citação não prejudicou a defesa, pois se entendeu, no acórdão condenatório, que houve inexecução parcial e imprestabilidade da fração executada.
6.24. 	Com relação as demais questões aventadas no recurso sobre a nulidade, entende-se que se trata de questões meritórias a serem devidamente tratadas no mérito deste exame em item subsequente desta instrução e que não teriam o condão de tornar o nulo o acórdão proferido. Explica-se.
6.25. 	Vale lembrar que o juízo meritório é definido pelos impactos na conclusão, e não nos fundamentos, salvo casos excepcionais em que a própria lei atribui efeitos práticos variáveis conforme a fundamentação adotada (como no exemplo do direito penal, em que há distinção prática entre a absolvição por falta de provas e a absolvição por negativa do fato ou da autoria; ou nas ações coletivas, que adotam a técnica da coisa julgada secundum eventum litis, cf. art. 16 da Lei da Ação Civil Pública e o art. 103 do Código de Defesa do Consumidor) .
6.26. 	Mas essa não é a regra geral do processo civil, nem especificamente a do processo de controle externo. Neste, os impactos sobre a fundamentação não constituiriam critério para o conhecimento ou provimento do recurso, mas tão somente os impactos possíveis (no juízo de conhecimento) ou efetivos (no juízo de mérito) sobre os efeitos que decorrem do dispositivo. No mesmo sentido, os argumentos contidos no juízo de mérito não necessitam ser todos explicitados na citação, o que deve ser claramente especificado são as irregularidades, suas causas, a conduta, bem como o nexo entre conduta e irregularidade.
6.27. 	Até por isso o art. 469, I, do CPC, estabelece que os motivos da decisão, ainda que importantes para determinar o alcance da parte dispositiva, não fazem coisa julgada. Daí se dizer que 'só se admite recurso contra o dispositivo, e não contra a motivação (...) . O interesse em recorrer teria de verificar-se à luz da mera conclusão, e não do raciocínio armado para produzi-la' (MOREIRA, José Carlos Barbosa. Comentários ao Código de Processo Civil, v. 5. 17ª ed. Rio de Janeiro: Forense, 2013. p. 301) .
6.28. 	Como já afirmado pelo STF, 'na decisão de primeiro grau, como no julgamento colegiado, o que importa [para fins de recurso] é o dispositivo do julgado, isto é, a conclusão da razão de decidir do magistrado' (STF, RE 94.530) , e não os fundamentos invocados.
6.29. 	Na mesma linha, afirma o STJ que o escopo do recurso é modificar, do ponto de vista prático, o dispositivo da decisão: 'o interesse em recorrer está subordinado aos critérios de utilidade e necessidade. No direito brasileiro, o recurso é admitido contra o dispositivo, não contra a motivação (STJ, REsp. 623.854) . Logo, 'a simples rejeição dos argumentos desenvolvidos pela parte não lhe outorga interesse para recorrer. É necessário que o dispositivo da decisão seja parcial ou totalmente contrário ao recorrente' (STJ, REsp. 72.708) .
6.30. 	Uma manifestação prática desse entendimento, bastante ilustrativa, está consolidada na Súmula 283 do STF: 'é inadmissível o recurso extraordinário, quando a decisão recorrida assenta em mais de um fundamento suficiente e o recurso não abrange todos eles'. Vale dizer: não adianta reconhecer razão ao recorrente no ataque a um dos fundamentos da decisão recorrida se essa mesma decisão puder ser mantida por outro fundamento não atacado.
6.31. 	A mesma lógica que a Súmula 283 do STF emprega no juízo de admissibilidade, para negar conhecimento ao recurso, pode ser aplicada no juízo de mérito, para negar-lhe provimento: se o recorrente alcança êxito em elidir alguns dos fundamentos da decisão recorrida, mas a decisão se mantém por outros, produzindo exatamente os mesmos efeitos práticos de antes, a hipótese não é de provimento parcial, mas de negativa de provimento.
6.32. 	Há provimento parcial quando o recorrente não obtém sucesso em relação a algum dos itens impugnados (pleiteou a exclusão do débito e da multa; obteve apenas o afastamento da multa) ou não obtém a vantagem pleiteada em toda a sua extensão (buscou a exclusão da multa; obteve apenas a redução de seu valor) . Em ambas as situações há provimento (parcial) porque houve alteração dos efeitos práticos da decisão (mas não todos os pretendidos pelo recorrente) .
6.33. 	O mesmo raciocínio jurídico, a nosso sentir, se aplica a decisão original e sua correlação com a citação.
6.34. 	Em síntese, para que houvesse nulidade da decisão os argumentos supostamente não contraditados deveriam conferir efeitos práticos diversos dos que emergem da decisão. Se os efeitos práticos do dispositivo forem mantidos, ainda que por outros fundamentos, a hipótese não é propriamente de nulidade.
6.35. 	Repita-se, para ser enfático, os recorrentes foram condenados por inexecução parcial do objeto e imprestabilidade da parcela executada, não foram citados pela ausência de nexo causal. No caso de se verificar a execução do objeto ou a sua utilidade, contudo, sem a comprovação do nexo causal, nova citação se impõe, pois este seria o fundamento (causa) determinante da condenação que não teria sido contraditado.
6.36. 	No caso concreto, caso se retire os fundamentos tidos por não contraditados, subsistirão outros que justificaram a condenação dos recorrentes pela inexecução parcial do objeto e a imprestabilidade da parcela executada, logo, não se verifica a suposta nulidade.
7. Da suficiência da documentação apresentada para afastamento do débito
7.1. 	Novamente, permite-se utilizar da reprodução de trechos das razões recursais e do exame contido na peça 108.
7.2. 	Defende-se, em síntese, nos recursos interpostos que a parcela executada foi aproveitada e se mostrou útil e servível à população.
7.3. 	Afirmam que:
a) as alegações contidas no acórdão sobre a firmatura de diversos convênios são 'extravagantes', pois abordam situações que não ocorreram na gestão da recorrente e não poderiam ser objeto de julgamento neste processo, ademais, o fato de haver cinco ajustes não comprova qualquer irregularidade ou responsabilidade;
b) o Contrato de Repasse 255.936-96/2008 (Siafi 639467) , julgado nesta presente TCE, tem como objeto a execução das obras de drenagem tão somente em sete logradouros do Bairro São Francisco de Paula, quais sejam: Ruas São Bernardo, Santa Clara, São Luiz de Gonzaga, Tulipas, Santa Joana, São Tomé, Santa Isabel;
c) não há nos autos qualquer comprovação de 'sobreposição de contratos de repasse, e direcionamento de licitações' e que 'tais manifestações contidas no Acórdão, estão fora do contexto e buscam influenciar, negativamente, os julgadores';
d) equivocou o acórdão ao mencionar que a recorrente 'teria celebrado o Terceiro Termo Aditivo ao Contrato 021/CEL/UGPRF/2009, para transferir a responsabilidade pela conclusão da execução do Contrato de Repasse 0255.936-96/2008 para o ente político estadual', afirma que ao celebrar o protocolo de intenções objetivava 'transferir a execução das obras para o Estado, (...) , cuja viabilidade estava em risco, em razão impossibilidade de atender o pleito da empreiteira, que exigia o pagamento de reajustamentos';
e) 'o Contrato com a Caixa não previa o pagamento de reajustamentos e, o Município, na época, não dispunha de recursos para arcar com as despesas, assim não teve o Município outra alternativa senão transferir para o Estado cumprimento da obrigação';
f) 'diante da impossibilidade da realização da obra' a conduta da ex-gestora de repactuar com o Estado a execução das obras 'não pode ser qualificada como má-fé', o procedimento 'foi realizado de maneira formal, não ofendendo a nenhum dispositivo legal', tendo sido a recorrente 'diligente' e sem agir com má-fé.
g) a 'funcionalidade da parte da obra que fora executada e seu aproveitamento futuro (...) foi comprovada com documentação, após a visita de avaliação in loco,' providenciada pela recorrente;
h) esta Corte deve-se manifestar sobre 'as alegações adicionais e os documentos trazidos pela Recorrente, ou seja, sobre as fotos dos locais vistoriados (peça 49) , sobre as declarações firmadas pelo Diretor da Federação das Associações de Bairro de Nova Iguaçu (MAB) , pelo atual Prefeito do Município de Nova Iguaçu, bem como, pelos moradores das ruas beneficiadas, objeto do Contrato (ruas Santa Isabel, Tulipas, São Tome, São Bernardo, Santa Clara, São Luís Gonzaga e Santa Joana) ', ademais, uma pesquisa 'por meio do Google Earth, que dos sete logradouros contratados, quatro estão em plena funcionalidade', os logradouros que se encontram em funcionalidade são os seguintes: Santa Izabel (peça 86, p. 25) , Santa Clara (peça 86, p. 26) , Santa Joana (peça 86, p. 27) e São Luiz Gonzaga (peça 86, p. 28) .
7.4. 	Defende-se, ainda, a improcedência dos argumentos contidos no acórdão condenatório no sentido de que os recursos não aplicados no convênio não teriam sido devolvidos a União.
7.5. 	Argumentam que houve diligência desta Corte de Contas à Caixa e que foram disponibilizados os dados (Agência 185, Conta 647.055-2) e os extratos (peça 70, 18-22) da conta específica vinculada ao Contrato de Repasse 255.936-96/2008 (Siafi 639467) .
7.6. 	Afirmam que o saldo disponível em 18/10/2017 foi devolvido aos cofres da União (peça 70, p. 22) e, portanto, não há que se falar em ausência de devolução dos recursos neste contrato de repasse.
7.7. 	Em peças idênticas, defende-se, ainda, a ausência de suas responsabilidades fundada nos seguintes argumentos:
a) não foram os responsáveis pela celebração do contrato de repasse, pois o pacto foi iniciado no dia 5/8/2009, com previsão de término no dia 1/6/2010, no momento em que assumiram a gestão do município (1/4/2010 e 1/1/2013) , havia sido executado apenas 17,24% do total do objeto, conforme Relatório de Acompanhamento de Execução - RAE, elaborado no dia 28/7/2010 (peça 1, p. 57) ;
b) o contrato de repasse original não previa reajustamentos, contudo o contrato administrativo 21/CEL/UGRF/09 celebrado entre o município e a construtora LBQ Engenharia previa reajustes com periodicidade anual e nenhum dos dois contratos foi formalizado pela recorrente;
c) a contratada, após o período de um ano da vigência do contrato 21/CEL/UGRF/09, passou a exigir o reajustamento do pacto e em virtude da indisponibilidade de recursos no município e da negativa municipal, a empresa começou a retardar a execução dos serviços até a paralisação das obras, conforme previsão legal disposta no art. 78, XV, da Lei 8.666/93;
d) em razão do descrito, Sheila Chaves Gama de Souza procurou o Estado do Rio de Janeiro para que assumisse junto a construtora as obrigações e fossem finalizadas as obras inicialmente pactuadas pelo Município de Nova Iguaçu (peça 38, p. 14-15) , assim, de acordo com o termo de cooperação, o Estado assumiria com recursos próprios os pagamentos dos saldos contratuais e dos reajustamentos (parágrafo primeiro, cláusula segunda) ;
e) a busca de alternativa para conclusão das obras, conforme descrito, configura conduta que atende a legítimo interesse público, não afrontando qualquer disposição legal ou normativa, ou ato, na sua gestão, capaz de gerar prejuízo ao erário;
f) não restou comprovado nos autos situação ou circunstância fática que caracterize erro grosseiro disciplinado no art. 12, §1º, do Decreto 9.830/2019, e por inexistir o erro não há como imputar responsabilidade à recorrente;
g) nos termos art. 12, §3º, do Decreto 9.830/2019, o mero nexo de causalidade entre conduta e resultado não é suficiente para a responsabilização, sendo necessário a comprovação da ação praticada com erro grosseiro, ônus de quem imputa à sanção.
Análise:
7.8. 	Após revisitar os fundamentos da condenação na questão precedente, entende-se oportuno, para exame das alegações de mérito, esclarecer a cronologia dos fatos.
7.9. 	É o que se passa a fazer:
Fato 1: no acórdão recorrido restou registrado que foi efetivamente desbloqueado o montante de R$ 408.918,63, sob as parcelas de R$ 232.461,82, em 12/2/2010, de R$ 142.362,42, em 9/8/2010, e de R$ 34.094,39, em 19/5/2011 (peça 1, p. 4-6) , nestes valores já estaria inclusa a contrapartida municipal;
Fato 2: Sheila Chaves Gama de Souza comandou o Município de Nova Iguaçu - RJ no período de 31/3/2010 a 31/12/2012 e Nelson Roberto Bornier de Oliveira de 1º/1/2013 a 31/12/2016, conforme registrado no voto condutor do acórdão (peça 54) ;
Fato 4: O documento (Relatório de Acompanhamento de Engenharia - RAE) que atestou a execução de apenas 17,24% do objeto foi elaborado no dia 27/7/2010 (peça 1, p. 57) , o que corresponderia a R$ 408.918,63;
Fato 5: no período de gestão de Sheila Chaves Gama de Souza é possível verificar débitos na conta específica do contrato de repasse (peça 1, p. 61) ;
Fato 6: no extrato juntado pela recorrente da conta específica (peça 70, p. 18-22) em sede de alegações de defesa, constam débitos no dia 25/5/2011, no valor de R$ 28.410,86, mas não traz a movimentação das TEDs do dia 10/8/2010, pois o extrato refere-se ao período de 5/2011 a 6/2019;
Fato 7: no extrato juntado pela recorrente (peça 70, p. 18-22) , verifica-se a ausência de débitos no período de 26/5/2011 até 18/10/2017, data na qual houve a transferência do valor de R$ 434.586,97, supostamente, devolvidos aos cofres da União;
Fato 8: Houve repactuação para término das obras, nos Bairros São Francisco de Paula II e II) entre o Município de Nova Iguaçu/RJ e o Estado do Rio de Janeiro (peça 38, p. 14, e peça 31) , cujo contrato firmado entre o Estado e a construtora foi posteriormente rescindido (peça 31, p.20) . A rescisão contratual (Estado e construtora) ocorreu devido ao inadimplemento das obrigações pela construtora (peça 31, p. 24-32) ;
Fato 9: Há alegações dos recorrentes, em que pese a inadimplência da executora das obras, que elas foram concluídas e menciona fotos dos locais vistoriados (peça 49) , declarações firmadas pelo Diretor da Federação das Associações de Bairro de Nova Iguaçu (MAB) , pelo atual Prefeito do Município de Nova Iguaçu, bem como pelos moradores das ruas beneficiadas, objeto do contrato de repasse (ruas Santa Isabel, Tulipas, São Tome, São Bernardo, Santa Clara, São Luís Gonzaga e Santa Joana) , ademais, a própria verificação via Google demonstraria o afirmado.
7.10. 	Nas instruções precedentes entendeu-se, com o devido acato ao já decidido, que a resolução da presente controvérsia exigiria uma apuração mais detalhada acerca do fato mais relevante do presente processo.
7.11. 	Identificou-se que as obras de drenagem pluvial e a pavimentação em diversos logradouros do Município de Nova Iguaçu foram iniciadas e que não foram realizados pagamentos a maior à construtora  (Fatos 1 e 4) .
7.12. 	Observou-se que conforme relatado no acórdão recorrido (Fato 1, descrito acima) foi efetivamente desbloqueado o montante de R$ 408.918,63 e a Caixa por meio do RAE (Fato 4, descrito acima) comprovou a aplicação de todo montante liberado.
7.13. 	O que se estranhou naquele momento foi o fato de que, além do atesto da aplicação do montante equivalente a R$ 408.918,63, houve a suposta devolução ao erário (confirmada na novel manifestação da Caixa) no valor de R$ 434.586,97 (fato 7, descrito acima) .
7.14. 	Dessa forma, emergiram duas questões relevantes, sendo uma imprescindível para resolução deste recurso, que teriam que ser elucidadas.
7.15. 	A primeira refere-se à parcela dos serviços executados e tidos por inservíveis à população que ocasionaram a condenação no âmbito deste processo. Naquela oportunidade entendeu-se necessário verificar se o objeto (drenagem e pavimentação das ruas definidas no plano de trabalho) foi ou não concluído.
7.16. 	Nos casos de tomada de contas especial instaurada neste Tribunal por inexecução parcial do objeto das transferências voluntárias, em regra, a quantificação do dano ao erário deve levar em consideração o percentual das realizações físicas das obras e serviços constantes do plano de trabalho, a existência de nexo de causalidade entre a execução física e a financeira e, ainda, a utilidade da fração executada para o público a ser beneficiado pela avença (v.g Acórdão 3.429/2014 - Primeira Câmara) , daí a necessária apuração dos fatos, que ora se mostram esclarecidos ante a novel manifestação da Caixa.
7.17. 	De toda forma, antes do exame acerca das realizações físicas e a utilidade da fração executada, fundamento da condenação, deve-se mencionar e repassar o ponto referente ao nexo causal.
7.18. 	A instrução de peça 134 já se aprofundou neste exame e concluiu que, se comprovada a execução do objeto, também restaria comprovado o nexo causal. Ratifica-se o entendimento e se reproduz com o ajuste necessário à avaliação.
7.19. 	Foram debitados na conta específica os seguintes valores enumerados na Tabela 1:
Tabela 1
	Débito
	Valor (R$) 
	Data
	Destino dos Recursos
	Localização no Processo

	01
	395.320,00
	17/11/2009
	Conta 647055.5
	peça 115, p.1, c/c peça 129, p.1

	02
	5.048,73
	17/2/2010
	Não informado pela Caixa
	peça 115, p.1

	03
	5.245,43
	17/2/2010
	Não informado pela Caixa
	peça 115, p.1

	04
	3.901,05
	17/2/2010
	Não informado pela Caixa
	peça 115, p.1

	05
	4.053,03
	17/2/2010
	Não informado pela Caixa
	peça 115, p.1

	06
	21.860,35
	17/2/2010
	TED - Não informado pela Caixa
	peça 115, p.1

	07
	98.934,81
	17/2/2010
	TED - LBQ Engenharia Ltda
	peça 115, p.2 c/c peça 116, p.2

	08
	16.891,04
	17/2/2010
	TED - LBQ Engenharia Ltda
	peça 115, p.2, c/c peça 116, p.2

	09
	72.480,85
	17/2/2010
	TED - LBQ Engenharia Ltda
	peça 115, p.2, c/c peça 116, p.3

	10
	2.578,50
	19/2/2010
	Pagamento Juros
	peça 115, p.2.

	11
	17,16
	22/2/2010
	Pagamento Juros
	peça 115, p.2.

	12
	193.706,80
	12/7/2010
	Conta 647055.5
	peça 115, p.2 c/c peça 129, p. 2

	13
	23.727,07
	6/8/2010
	Conta 647055.5
	peça 115, p.3 c/c peça 129, p. 2

	14
	7.118,12
	10/8/2010
	Não informado pela Caixa
	peça 115, p.3

	15
	111.512,48
	10/8/2010
	TED - LBQ Engenharia Ltda
	peça 115, p.3 c/c peça 116, p. 5

	16
	23.731,82
	10/08/2010
	TED - LBQ Engenharia Ltda
	peça 115, p.3 c/c peça 116, p. 5

	17
	1.585,38
	27/5/2011
	União - Tributos Federais
	peça 115, p.3 c/c peça 126

	18
	1.704,71
	27/5/2011
	Município de Nova Iguaçu - ISS
	peça 115, p.3 c/c peça 125

	19
	1.312,63
	27/5/2011
	União - Tributos Federais
	peça 115, p.3 c/c peça 127

	20
	511,42
	27/5/2011
	TED - Município de Nova Iguaçu
	peça 115, p.3 c/c peça 116, p. 7

	21
	23.296,72
	27/5/2011
	TED - LBQ Engenharia Ltda
	peça 115, p.3 c/c peça 116, p. 6 e 7

	22
	5.683,53
	27/5/2011
	TED - LBQ Engenharia Ltda
	peça 115, p.3 c/c peça 116, p. 6

	23
	434.586,97
	18/10/2017
	TED - Devolução à União
	peça 138, p.2 c/c peça 143

7.20. 	Também pode-se afirmar que foram creditados na conta específica os seguintes valores:
Tabela 2
	Crédito
	Valor (R$) 
	Data
	Origem dos Recursos
	Localização no Processo

	01
	395.320,00
	28/10/2009
	União
	peça 115, p.1, c/c peça 129, p.1

	02
	16.891,04
	5/2/2010
	Município de Nova Iguaçu
	peça 115, p.1, c/c peça 116, p.1

	03
	21.860,35
	12/2/2010
	Município de Nova Iguaçu
	peça 115, p.1, c/c peça 129, p.1

	04
	193.710,43
	17/2/2010
	Crédito Autorizado - Conta Específica
	peça 115, p.1, c/c peça 129, p.1

	05
	2.017,95
	19/2/2010
	Crédito Autorizado - Conta Específica
	peça 115, p.2

	06
	573,98
	22/2/2012
	Crédito Autorizado - Conta Específica
	peça 115, p.2

	07
	23,02
	23/2/2012
	Crédito Autorizado - Conta Específica
	peça 115, p.2

	08
	193.706,80
	02/7/2010
	União
	peça 115, p.2, c/c peça 116, p.4

	09
	23.727,07
	26/7/2010
	Município de Nova Iguaçu
	peça 115, p.2, c/c peça 116, p.4

	10
	142.362,42
	10/8/2010
	Crédito Autorizado - Conta Específica
	peça 115, p.2

	11
	5.683,53
	30/3/2011
	Não informado pela Caixa
	peça 115, p.3.

	12
	28.410,86
	25/5/2011
	Crédito Autorizado - Conta Específica
	peça 115, p.4 c/c peça 129, p. 2

	13
	434.586,97
	18/10/2017
	Não informado pela Caixa 
	peça 115, p.5.

7.21. 	Nos créditos identificados pelos itens 01 e 08 (recursos provenientes da União por intermédio da Caixa) e 09 (recursos provenientes do município) da Tabela 2, verifica-se débitos (itens 1, 12 e 13 na Tabela 1) no mesmo valor, por meio da operação identificada TRX ELETR, cuja conta destino foi a 647055.5 (peça 129, p. 1-2) . O que se infere é que a conta destino é a conta aplicação, uma vez que o número da conta específica debitada (647055.2) é o mesmo modificando-se tão somente o dígito verificador.
7.22. 	Dessa forma, tratar-se-á a conta 647055.5 como conta aplicação (conta específica) e a conta 647055.2 (conta corrente) também da conta específica do contrato de repasse.
7.23. 	Caso se faça a adição dos itens 2, 3, 4 e 10, 11 e 12 da Tabela 2 encontrar-se-á exatamente o montante de R$ 408.918,63 (valor identificado pelo acórdão recorrido como efetivamente desbloqueado) , conforme identificado no Fato 4.
7.24. 	É importante mencionar que no total há recursos do Município de no mínimo R$ 38.751,39 que corresponderiam aos itens 2 e 3 da Tabela 2 e neste valor não constam os itens 5, 6 e 7 que totalizam R$ 2.614,95, que para o desfecho dos presentes autos não se mostram relevantes.
7.25. 	Nessa linha de raciocínio, verifica-se, no período da gestão (31/3/2010 a 31/12/2012) de Sheila Chaves Gama de Souza, os débitos na conta específica do contrato de repasse constante nos itens 12 a 22 da Tabela 1.
7.26. 	Os itens 12 e 13 foram transferências da conta corrente específica para a conta investimento, logo, não seriam objeto do débito desta Corte. Os itens 17 e 18 tratam do pagamento de tributos federais e municipais que, uma vez comprovada a execução do objeto do contrato de repasse, não ensejaria débito. Por sua vez, os itens 14 a 16 e 20 a 22 tratam de pagamentos à empresa LBQ Engenharia Ltda., empresa contratada para execução das obras do contrato de repasse.
7.27. 	Vê-se que os recursos geridos pela recorrente foram destinados, supostamente, para o pagamento da execução das obras do objeto do contrato de repasse, o que, se comprovada a execução do objeto, comprovaria também o nexo causal.
7.28. 	Com relação ao item 23 da Tabela 1, é possível verificar que, de fato, se tratou de devolução de recursos à União, o que, a nosso sentir, deve ser abatido do débito imputado por meio desta TCE.
7.29. 	Assim, entende-se que quanto a este ponto (nexo causal) inexistem questionamentos.
7.30. 	Nas instruções precedentes entendeu-se que se as obras não tivessem sido executadas e se objeto do contrato de repasse não tivesse sido concluído, o acórdão se mostraria hígido e a condenação pela inutilidade da parcela executada adequada.
7.31. 	Registrou-se, ainda, que caso as obras tenham sido concluídas outros elementos deveriam ser discutidos, a exemplo da prestabilidade, aproveitabilidade e o necessário nexo causal entre recursos e objeto.
7.32. 	Conforme já adiantado nesta instrução, naquele momento, ante a existência de dúvida razoável, foi proposta nova diligência à Caixa para que mediante vistoria in loco atestasse a execução ou a inexecução das obras tanto de drenagem quanto de pavimentação das Ruas Santa Isabel, Tulipas, São Tome, São Bernardo, Santa Clara, São Luís Gonzaga e Santa Joana no Bairro São Francisco de Paula II, no Município de Nova Iguaçu/RJ.
7.33. 	A questão se mostrou pertinente pois os recorrentes argumentaram, em suas razões recursais, a completa execução nos mencionados logradouros.
7.34. 	Veja que tal questão, a luz da nova manifestação da Caixa (peça 138, p. 1) , mostra-se resolvida. Esclareceu a Caixa, verbis:
'1.1.1 A CAIXA realizou vistoria técnica à área de intervenção do objeto do contrato de repasse em 26/04/2021, com o acompanhamento de Fernando Barros, representante da Secretaria Municipal de Infraestrutura, com registro fotográfico, parecer anexo.
1.1.2 na vistoria foi constatado que não houve evolução física das obras, prevalecendo o reportado no último Relatório de Acompanhamento de Engenharia (RAE) 605/2010, datado de 19/05/2010, o qual indicava o lançamento parcial de tubulação e poços de visita ao longo da Rua São Luiz Gonzaga, cópia anexa.
1.1.3 O trecho de rede de drenagem acima mencionado teve o lançamento parcial de poços de visita e tubulação, porém os serviços foram paralisados sem que houvesse a devida ligação com as caixas de ralo e a respectiva pavimentação dos logradouros; atualmente encontra-se reaterrado, sem funcionalidade.'
7.35. 	Desde já, é possível concluir que o objeto do contrato de repasse foi parcialmente executado e a fração executada se mostrou inservível à população e a condenação decorreu da ausência de serventia da obra executada para a comunidade.
7.36. 	Logo, a nosso sentir não há mais questão de fato a ser discutida.
7.37. 	Para o deslinde da controvérsia, e uma vez determinado a execução parcial inservível, entende-se dispensável maiores delongas, por inexistir dúvidas de ser devida a imputação do débito correspondente a totalidade dos recursos federais repassados.
7.38. 	A situação de obra inacabada e inservível, conforme apontado na vistoria de peça 138 c/c 141, permite concluir, em linha com o decidido no acórdão recorrido, a imprestabilidade da fração executada. A obra somente cumpriria com o seu desiderato se concluída e entregue em perfeito funcionamento para a comunidade.
7.39. 	A situação sub examine se assemelha a uma ponte inacabada, sempre poderá se argumentar que parte da estrutura foi construída e poderá ser aproveitada, contudo, até a sua conclusão não presta ao objetivo, que seria propiciar a transposição de um lado a outro. Não se pode inferir que em algum momento as obras de drenagem e pavimentação sejam retomadas e aproveitados os recursos repassados. Logo, a parcela executada se mostra imprestável ao alcance dos objetivos do pacto.
7.40. 	Assim, deve-se destacar que a condenação decorreu da execução parcial do objeto sem qualquer proveito para a comunidade e, portanto, devido a imputação pela totalidade dos valores repassados.
7.41. 	Contudo, há que se avaliar outra questão relevante para o desfecho do presente recurso.
7.42. 	A segunda questão relevante, também já tratada na instrução de peça 134, refere-se, conforme inclusive mencionado no acórdão recorrido, a possibilidade de que a Conta 647.055-2, Agência 185 vinculada ao Contrato de Repasse 255.936-96/2008 (Siafi 639.467) ter sido utilizada, também, por outros contratos de repasse celebrados entre o município e a União e se de fato houve prejuízo aos cofres federais em virtude dos fatos imputados aos ex-gestores, ora recorrentes.
7.43. 	Pelo já exposto e adiantado nas instruções de peças 134 e 108, entende-se necessários o aprofundamento e o exame mais detalhado da Conta 647.055-2, Agência 185 vinculada ao Contrato de Repasse 255.936-96/2008 (Siafi 639.467) .
7.44. 	É o que se passa a fazer, aproveitando o já discutido na peça 134 e em itens precedentes desta instrução.
7.45. 	A documentação apresentada pela Caixa às peças 113-130 não é amigável, nem didática, mas um esforço de análise permite constatar o seguinte:
Constatação 1: A conta foi aberta em 30/09/2009 (peça 115, p.1) ;
Constatação 2: Foram creditados na conta específica os valores enumerados na Tabela 2.
Constatação 3: Foram debitados na conta específica os valores enumerados na Tabela 1.
7.46. 	Dessa forma, conforme já examinado em item precedente, vê-se que os recursos geridos pela recorrente foram destinados, supostamente, para o pagamento da execução das obras do objeto do contrato de repasse, o que, se comprovada a execução do objeto, o que não se verificou, comprovaria também o nexo causal.
7.47. 	Verifica-se, ainda, que a segunda questão relevante trazida pela instrução de peça 108, que se referia à possibilidade de que a Conta 647.055-2, Agência 185, vinculada ao Contrato de Repasse 255.936-96/2008 (Siafi 639.467) ter sido utilizada, também, por outros contratos de repasse celebrados entre o município e a União, encontra-se esclarecida.
7.48. 	Pelo extrato completo trazido pela Caixa, a nosso sentir, não se verifica a mistura de recursos na conta específica. Ao que indica os elementos do extrato, a conta foi usada para a gestão dos recursos do contrato de repasse em exame (Siafi 639.467) .
7.49. 	Nessa toada, para o desfecho dos presentes autos, é pertinente avaliar a devolução à União do valor de R$ 434.586,97 no dia 18/10/2017.
7.50. 	Vale lembrar que de acordo com os extratos juntados pela Caixa (peça 139) verificou-se crédito na conta específica no valor de R$ 434.586,97 no dia 18/10/2017 e envio de TED, do mesmo valor, no dia 23/10/2017, saída da conta específica. Na última manifestação da Caixa restou esclarecido que o valor da TED foi devolvido à União, conforme demonstrado no documento à peça 143.
7.51. 	Dessa forma, entende-se que o valor da TED (R$ 434.586,97 no 18/10/2017) deve ser abatido do débito imputado.
7.52. 	Em razão do exposto, entende-se que a nova composição do débito deve ser a seguinte: 
	Valor original (em R$) :
	Data da Ocorrência:
	Débito/Crédito

	193.710,43
	12/2/2010
	 (D) 

	118.635,35
	9/8/2010
	 (D) 

	28.410,86
	19/5/2011
	 (D) 

	434.586,97
	18/10/2017
	 (C) 

7.53. 	Na data desta instrução (21/7/2021) , apurou-se que o saldo do débito remanescente é de R$ 121.610,44, conforme Relatório de Débito constante da peça 146. Dessa forma, ainda que abatido parcela do valor, subsiste débito no presente processo.
INFORMAÇÕES ADICIONAIS
8. 	Por se entender elidido parte do débito, cabem algumas considerações com relação à multa aplicada ao gestor. Nota-se que a multa teve como fundamento o art. 57 da Lei 8.443/92, logo o seu montante foi estabelecido de forma proporcional ao débito. Nesta instrução recursal, entende-se adequado reduzir a multa, haja vista a proposta de redução do débito.
CONCLUSÃO
9. 	Das análises anteriores, conclui-se que:
a) no tocante à prescrição do débito:
a.1) em decorrência do sentido e alcance do art. 37, § 5º, da Constituição Federal, definidos pelo STF no julgamento do Recurso Extraordinário 636.886, é prescritível a pretensão reparatória exercida pelo tribunal de contas. Os fundamentos da decisão e a ausência de ressalvas na enunciação da tese permitem concluir que a ação de ressarcimento pode se desenvolver a qualquer tempo, na hipótese de condutas dolosas, apenas no âmbito judicial, sujeitando-se à prescrição na esfera administrativa;
a.2) até que sobrevenha norma específica para disciplinar a prescrição relativa à atuação do tribunal de contas, entende-se aplicável o regime previsto na Lei 9.873/1999. Referida lei contempla parâmetros que preponderam no conjunto de normas de direito público e que são compatíveis com o rito do processo de controle externo, e já é utilizada pelo STF para estabelecer limitação temporal ao exercício da pretensão punitiva pelo TCU;
a.3) aplicando-se os parâmetros tanto do Acórdão 1441/2016-TCU-Plenário, quanto da Lei 9.873/1999 à situação em exame, verifica-se que não se operou a prescrição.
b) no caso concreto, não se verifica nulidade do acórdão recorrido, pois subsistem outros fundamentos diversos dos não contraditados a manter a decisão;
c) a parcela executada não se mostrou útil e servível à população e a documentação apresentada é suficiente para reduzir parcialmente o débito imputado aos responsáveis.
9.1. 	Com base nessas conclusões, propõe-se dar provimento parcial ao recurso interposto.
PROPOSTA DE ENCAMINHAMENTO
a) conhecer do recurso e, no mérito, dar-lhe parcial provimento para excluir do débito de que trata o item 9.1 do acórdão recorrido as despesas comprovadas na fase recursal, indicadas na fundamentação, atribuindo-se a seguinte composição à dívida remanescente:
	Valor original (em R$) :
	Data da Ocorrência:
	Débito/Crédito

	193.710,43
	12/2/2010
	 (D) 

	118.635,35
	9/8/2010
	 (D) 

	28.410,86
	19/5/2011
	 (D) 

	434.586,97
	18/10/2017
	 (C) 

b) reduzir [de R$ ... para R$ ...] o valor das multas aplicadas aos recorrentes (Sra. Sheila Chaves Gama de Souza e Sr. Nelson Roberto Bornier de Oliveira) pelo item 9.2 do acórdão recorrido;
c) informar ao (s) recorrente (s) e demais interessados do acórdão a ser proferido, destacando que o relatório e o voto que o fundamentam podem ser acessados por meio do endereço eletrônico www.tcu.gov.br/acordaos."
8.	O Ministério Público junto ao TCU manifestou-se parcialmente de acordo com essa proposta de encaminhamento, conforme o parecer reproduzido parcialmente a seguir (peça 150) :
" (...) 
A Secretaria de Recursos (Serur) propõe ao Tribunal, em pareceres uniformes, incluir um crédito em favor dos recorrentes no valor de R$ 434.586,97 (data-base 18/10/2017) , relativo a quantia que teria sido comprovada na fase recursal (peças 147 a 149) :
 (...) 
II
Com as vênias de estilo, o Ministério Público de Contas dissente parcialmente da proposição da unidade técnica especializada, pois entende que o valor de R$ 434.586,97 não deva ser abatido do valor da dívida.
A respeito dessa quantia, no voto condutor do Acórdão 12504/2019-TCU-Segunda Câmara, o relator a quo, Ministro André Luís de Carvalho, ponderou o seguinte (peça 76, grifos acrescidos) :
'4. Os ora embargantes suscitaram, em suma, que o Acórdão 5238/2019-TCU-Segunda Câmara padeceria de supostas omissões, contradições e obscuridades, tendo alinhado, para tanto (peças 68 e 70) , argumentos idênticos no seguinte sentido: (a)  os documentos comprobatórios da funcionalidade e da utilidade das obras executadas (peças 49 e 50) não teriam sido analisados pelo TCU; (b) os extratos juntados à Peça 70 do TC Processo 014.928/2017-5 em razão de diligência determinada pelo Acórdão 2967/2019-TCU-Segunda Câmara comprovariam a devolução dos valores remanescentes na conta vinculada da avença; e (c) as informações sobre outros ajustes similares, em outros processos de TCE, e sobre as condutas dos prefeitos não estariam em julgamento e não reforçariam a comprovação das irregularidades tratadas na presente TCE.
5. Nelson apresentou, ainda (peça 68) , as seguintes alegações: (a) o aludido ajuste não teria sido celebrado por ele, nem teria realizado nenhum pagamento, porquanto as obras teriam iniciado na gestão do seu antecessor e não teriam sido retomadas durante a sua gestão por falta de interesse da construtora; (b) os valores creditados na conta vinculada da avença teriam permanecido em aplicações financeiras durante todo o período da sua gestão; e (c) não poderia ressarcir os valores não utilizados por ele, nem mesmo apenado com a multa então aplicada.
6. Sheila apresentou, adicionalmente (peça 70) , os seguintes argumentos: (a) o município não teria transferido a sua responsabilidade no ajuste ao Estado do Rio de Janeiro, destacando que, ao negociar com o Estado a execução das obras, a sua conduta teria atendido ao interesse público e não poderia ser caracterizada como má-fé; (b) as liberações feitas em 9/8/2010 e em 19/5/2011, a partir da apresentação das notas fiscais correspondentes, indicariam a execução física de 17,24% do objeto avençado, em sintonia com os relatórios emitidos pela Caixa, não tendo sido impugnados os itens de serviço já realizados; e (c)  os argumentos da defesa alinhavados à Peça 38 não teriam sido totalmente enfrentados e, especialmente, os relativos ao aproveitamento da parte executada do objeto pactuado independente da parte faltante para a pavimentação das demais ruas.
7. A ora embargante requereu, ao final, que, diante da eventual insuficiência dos seus argumentos para afastar os supostos vícios no aludido acórdão, o TCU promovesse a subsequente diligência in loco para comprovar a veracidade desses argumentos, incluindo a diligência junto à Caixa para comprovar a devolução dos saldos do ajuste, em 18/10/2017, sob o valor de R$ 434.586,97.
8. Ocorre, todavia, que, como indicado no acórdão embargado, as evidências de irregularidade teriam sido inicialmente identificadas pela Caixa, tendo, na fase interna desta TCE, o tomador de contas [Relatório de TCE 145/2016, peça 1, pp. 78/82] assinalado a não consecução dos objetivos pactuados no aludido contrato de repasse e a ausência de devolução dos recursos federais efetivamente desbloqueados, de tal modo que a Caixa apontou o dano ao erário sob o valor original de R$ 340.756,64, tendo sugerido a subsequente responsabilização dos então prefeitos (Sheila Chaves Gama de Souza, durante a sua gestão: 31/3/2010 a 31/12/2012, e Nelson Roberto Bornier de Oliveira, durante a sua gestão: 1º/1/2013 a 31/12/2016) .
9. Já no âmbito do TCU, a unidade técnica promoveu a citação dos aludidos responsáveis em face da injustificada inexecução do objeto pactuado ante a ausência de adoção das medidas necessárias para a efetiva conclusão da obra e a falta de funcionalidade da parcela supostamente executada, além da não apresentação da prestação de contas final do ajuste.
 (...) 
14. Não fosse o bastante, os extratos anexados aos presentes embargos pela ex-prefeita (peça 70, p. 18-22) não esclareceriam a destinação dos recursos do aludido contrato de repasse, já que eles não evidenciariam o período de realização dos supostos dispêndios, servindo apenas para indicar a ausência de movimentação no período posterior aos saques, à exceção do crédito mensal de juros da aplicação em poupança e da transferência do saldo remanescente sob o valor de R$ 434.586,97, em 18/10/2017, a despeito de esses valores não terem feito sequer parte do débito imputado aos ora embargantes, e, desse modo, esses extratos não aproveitariam às respectivas defesas.
15. De outra sorte, os extratos bancários incluídos à Peça 1, p. 60-65, corresponderiam aos débitos sob os valores equivalentes aos repasses federais liberados, mas ainda não teriam sido apresentados os comprovantes sobre a destinação desses valores em prol da empresa contratada pelo município a fim de estabelecer o devido nexo causal entre os recursos federais desbloqueados e os supostos dispêndios no ajuste.
16. Persistiria, pois, a omissão na prestação de contas final da avença, tendo a vigência do ajuste findado na gestão de Nelson Roberto Bornier de Oliveira, mas, apesar de dispor dos recursos federais na conta vinculada do ajuste, ele não promoveu a efetiva retomada das obras e não tomou as medidas necessárias para a preservação do patrimônio público, em sintonia com a Súmula 230 do TCU, contribuindo, também assim, para o desperdício dos valores federais aportados ao ajuste.'
A partir da análise da documentação acostada aos autos, na visão do MP de Contas, tem-se o seguinte:
a) os recursos federais aprovados para a execução do objeto foram orçados em R$ 1.976.600,00, mas somente R$ 589.026,80 foram creditados na conta específica, qual seja, c/c 006.00647055-2, agência 0185, da Caixa Econômica Federal (peça 1, pp. 4, 31, 70/1, 73, 89/90 e 96) :
	Número
	Data
	Valor (R$) 

	2009OB806478
	26/10/2009
	395.320,00

	2010OB804232
	30/6/2010
	193.706,80

	-
	-
	 589.026,80

b) o montante de R$ 589.026,80 foi debitado da conta específica e aplicado financeiramente na conta de poupança, conforme segue (peça 115, pp. 1/2, e peça 129, pp. 1/2) :
	Data
	Valor (R$) 
	Destino dos Recursos

	17/11/2009
	395.320,00
	Poupança - Conta 647055.5

	12/7/2010
	193.706,80
	Poupança - Conta 647055.5

	-
	589.026,80
	-

c) os desbloqueios efetuados foram os seguintes (peça 1, pp. 5 e 66) :
	Data
	Repasse federal (R$) 
	Contrapartida (R$) 
	Total (R$) 

	12/2/2010
	193.710,43
	38.751,39
	232.461,82

	9/8/2010
	118.635,35
	23.727,07
	142.362,42

	19/5/2011
	28.410,86
	5.683,53
	34.094,39

	Total
	340.756,64
	68.161,99
	408.918,63

d) portanto, os recursos federais desbloqueados efetivamente, no total de R$ 340.756,64 e que constituem o valor da condenação nestes autos, foram os seguintes (peça 1, pp. 4/5) :
	Data do desbloqueio
	Valor (R$) 

	12/2/2010
	193.710,43

	9/8/2010
	118.635,35

	19/5/2011
	28.410,86

	Total
	340.756,64

e) no RAE 972/2010, a Caixa Econômica Federal informou, por ocasião da inspeção 3, realizada em 27/7/2010, que a execução do objeto totalizava 17,24%, correspondente ao montante realizado de R$ 408.918,63 (peça 1, p. 57) ;
f) as notas fiscais emitidas pela empresa LBQ Engenharia Ltda. totalizaram R$ 408.918,63 e seguem descritas (peça 18, pp. 1/12, 16 e 18, e peça 115) :
	Nota Fiscal
	Data de emissão NF
	Valor (R$) 
	Pagamento

	1370
	11/12/2009
	101.325,97
	17/2/2010

	1373
	14/12/2009
	131.135,85
	17/2/2010

	4
	15/3/2010
	142.362,42
	10/8/2010

	39
	29/9/2010
	34.094,39
	27/5/2011

	-
	-
	408.918,63
	-

g) os valores pagos com recursos da conta específica alcançaram R$ 408.918,63 e os destinatários são descritos a seguir (peças 129 e 130) :
	Data
	Valor (R$) 
	Destino dos Recursos

	17/2/2010
 (peça 115, pp. 1/2, e peça 116, pp. 2/3) 
	5.048,73
	Não informado pela Caixa

		5.245,43
	Não informado pela Caixa

		3.901,05
	Não informado pela Caixa

		4.053,03
	Não informado pela Caixa

		21.860,35
	TED - Não informado pela Caixa

		98.981,34
	TED - LBQ Engenharia Ltda

		16.891,04
	TED - LBQ Engenharia Ltda

		76.480,85
	TED - LBQ Engenharia Ltda

	Subtotal
	232.461,82
	
	10/8/2010
 (peça 115, p. 3, e peça 116, p. 5) 
	7.118,12
	Não informado pela Caixa [ISS, peça 18, p. 1]

		111.512,48
	TED - LBQ Engenharia Ltda

		23.731,82
	TED - LBQ Engenharia Ltda

	Subtotal
	142.362,42
	-

	27/5/2011
 (peças 115, p. 4; 116, pp. 6/8; 121; 123 a 127) 
	1.585,38
	União - Tributos Federais

		1.704,71
	Município de Nova Iguaçu - ISS

		1.312,63
	União - Tributos Federais

		511,42
	TED - Município de Nova Iguaçu

		23.296,72
	TED - LBQ Engenharia Ltda

		5.683,53
	TED - LBQ Engenharia Ltda

	Subtotal
	34.094,39
	-

	Total
	408.918,63
	-

De acordo com a Serur, referindo-se à quantia de R$ 434.586,97 (peça 147, p. 19) :
'7.28. Com relação ao item 23 da Tabela 1 [peça 147, p. 18], é possível verificar que, de fato, se tratou de devolução de recursos à União, o que, a nosso sentir, deve ser abatido do débito imputado por meio desta TCE.'
De fato, a importância de R$ 434.586,97 trata de valor restituído à União em 18/10/2017 (peça 138, p. 2, e peça 143) , mas esta quantia não deve ser abatida do valor da condenação porque se refere ao saldo então disponível na conta corrente, que não se confunde com o valor da condenação, que abrangeu apenas os valores efetivamente desbloqueados e pagos, no essencial, à empresa contratada, consoante visto anteriormente no presente parecer.
Por fim, quanto à prescrição do débito decorrente de acórdão condenatório do TCU, o MP de Contas esclarece que a decisão do STF, adotada no bojo do Recurso Extraordinário (RE)  636.886, alcança a fase de execução do acórdão condenatório do Tribunal de Contas, ou seja, a etapa de cobrança do título extrajudicial constituído, não abrangendo os processos de controle externo em curso. Com isso, por ora, mantém-se incólume a jurisprudência dominante desta Casa fundada no art. 37, § 5º, da Constituição Federal, nos termos da Súmula TCU 282 (v.g., Acórdão 5236/2020-TCU-Primeira Câmara, Relator Ministro Benjamin Zymler, e Acórdão 6350/2020-TCU-Segunda Câmara, Relator Ministro Aroldo Cedraz) . 
Ante o recente julgamento dos embargos declaratórios opostos no âmbito do aludido recurso extraordinário, o TCU sinalizou que retomará a apreciação da matéria no dia 3/11/2021, nos autos do TC Processo 000.006/2017-3, oportunidade em que se discutirão a extensão e os limites da prescrição de pretensão de reparação ao erário por força do decidido pelo Supremo no julgamento do mencionado RE 636.886.
III
Em face do que restou apurado nos autos, o Ministério Público de Contas manifesta-se parcialmente de acordo com a proposição oferecida pela Secretaria de Recursos (peças 147 a 149) e opina no seguinte sentido:
a) conhecer dos recursos de reconsideração interpostos por Sheila Chaves Gama de Souza (peça 86) e por Nelson Roberto Bornier de Oliveira (peça 87) , ex-prefeitos de Nova Iguaçu/RJ, contra o Acórdão 5.283/2019 (peça 53) , mantido pelo Acórdão 12.504/2019 (peça 75) , ambos da 2ª Câmara, para, no mérito, negar-lhes provimento;
b) dar ciência aos recorrentes e aos demais interessados do acórdão que vier a ser proferido, destacando que o relatório e o voto que o fundamentam podem ser acessados por meio do endereço eletrônico www.tcu.gov.br/acordaos."
	É o relatório.

Maria Inês Sobreira de Azevedo (OAB-RJ 1.622-A) e outro, representando Sheila Chaves Gama de Souza; Fabiano Muniz da Silva (014.749.477-00) e outro, representando o Município de Nova Iguaçu/RJ; André Yokomizo Aceiro (OAB/SP 175.337), Gryecos Attom Valente Loureiro (OAB/DF 54.459), Leonardo Faustino Lima (OAB/DF 53.806) e Murilo Muraro Fracari (OAB/DF 22.934) e outros, representando a Caixa Econômica Federal.

Procurador Júlio Marcelo de Oliveira, manifestação oral.

TOMADA DE CONTAS ESPECIAL. CAIXA ECONÔMICA FEDERAL. CONTRATO DE REPASSE. DRENAGEM PLUVIAL E PAVIMENTAÇÃO EM DIVERSOS LOGRADOUROS. EXECUÇÃO APENAS PARCIAL DO OBJETO, SEM APROVEITAMENTO DAS PARCELAS REALIZADAS. OMISSÃO NO DEVER DE PRESTAR CONTAS. CITAÇÃO DOS EX-PREFEITOS. SUBSISTÊNCIA DO DANO AO ERÁRIO. REJEIÇÃO DAS ALEGAÇÕES DE DEFESA. IRREGULARIDADE DAS CONTAS. DÉBITO. MULTA. REJEIÇÃO DE EMBARGOS DE DECLARAÇÃO EM ACÓRDÃO ANTERIOR. RECURSOS DE RECONSIDERAÇÃO. INSUFICIÊNCIA DOS ARGUMENTOS E DA DOCUMENTAÇÃO PARA DESCARACTERIZAR O DÉBITO. AUSÊNCIA DE CULPABILIDADE QUANTO A UM DOS RECORRENTES. CONHECIMENTO. NEGATIVA DE PROVIMENTO A UM RECURSO. PROVIMENTO AO OUTRO PARA EXCLUIR A RESPONSABILIDADE.

TOMADA DE CONTAS ESPECIAL (TCE)

Secretaria de Recursos (Serur).

Trata-se de recursos de reconsideração interpostos por Sheila Chaves Gama de Souza e Nelson Roberto Bornier de Oliveira (ex-prefeitos do Município de Nova Iguaçu/RJ nos períodos de 31/3/2010 a 31/12/2012 e 1º/1/2013 a 31/12/2016, respectivamente) contra o Acórdão 5.283/2019, mantido pelo Acórdão 12504/2019-TCU-Segunda Câmara.
2.	Por meio do acórdão original, o Tribunal julgou irregulares as contas dos recorrentes, imputou-lhes débito solidário de R$ 340.756,64, em valores históricos, e aplicou-lhes multas proporcionais individuais de R$ 90.000,00, sendo, posteriormente, rejeitados os embargos de declaração opostos contra essa deliberação.
3.	Tal desfecho decorreu da não execução integral do objeto do Contrato de Repasse 255.936-96/2008 (Siafi 639467) , firmado pela União, por intermédio do então Ministério das Cidades, representado pela Caixa Econômica Federal (Caixa) , com o Município de Nova Iguaçu/RJ, visando a implantar obras de drenagem pluvial e pavimentação em diversos logradouros daquela municipalidade, e também da ausência de funcionalidade da parte executada (17,24%) , ante a paralisação das obras, constatada em vistoria realizada pelo banco em maio/2010; o ajuste, após aditivos, vigorou até 1º/9/2016 (peça 30, p. 30) .
4.	A condenação se baseou na conduta dos responsáveis referente a não continuar e concluir o objeto pactuado, não adotar providências quanto ao resguardo do erário e não prestar as contas finais (peças 23 e 25) .
5.	Nesta fase, os recursos centraram-se basicamente nas seguintes alegações:
	5.1. nulidade no acórdão recorrido, por ofensa ao contraditório e à ampla defesa, em face da condenação por ocorrências sobre as quais não teria sido dada oportunidade de manifestação (instrução à peça 44 e itens 8, 9 e 15 do voto condutor do acórdão recorrido) e da falta de análise de documentos apresentados (fotos e declarações) ; 
	5.2. utilidade da parcela executada em favor da população;
	5.3. suficiência da documentação juntada para afastar a condenação;
	5.4. ausência de responsabilidades, inclusive por inexistência de erro grosseiro.
6.	Após examinar as razões recursais, as respostas às diligências efetuadas à Caixa e, ainda, a questão referente às prescrições ressarcitória e punitiva, a Secretaria de Recursos concluiu que a documentação constante do processo possibilita reduzir parte do débito, tendo em vista a devolução, em 23/10/2017, de R$ 434.586,97 à União. Em consequência, a unidade especializada propôs conhecer dos apelos e dar-lhes provimento parcial a fim de diminuir o valor do débito e das multas.
7.	O Ministério Público junto ao TCU, no entanto, sugeriu o não provimento dos recursos de reconsideração, considerando que a importância citada no item anterior se relaciona ao saldo então disponível na conta corrente, que não se confunde com o valor da condenação, pertinente aos recursos federais efetivamente desbloqueados e despendidos na execução do contrato de repasse. 
8.	Preliminarmente, ratifico o entendimento de que os apelos merecem ser conhecidos, porquanto preenchem os requisitos de admissibilidade previstos nos arts. 32, inciso I, e 33 da Lei 8.443/1992. 
9.	No tocante ao mérito, concordo, parcialmente, com a análise empreendida pela secretaria especializada, transcrita no relatório precedente, razão pela qual incorporo seus fundamentos às minhas razões de decidir, exceto no que contrariarem o exposto neste voto.
10.	Quanto a abater R$ 434.586,97 do montante do débito, entendo que assiste razão ao Parquet, pois, de fato, a importância devolvida à União equivale ao saldo dos recursos mantidos e aplicados na conta bancária específica do ajuste, que não pode compensar as despesas impugnadas.
11.	Com relação à prescrição da pretensão ressarcitória, adoto o posicionamento clássico e reiterado desta Corte pela imprescritibilidade. 
12.	No que se refere ao entendimento fixado a partir do RE 636.886/AL (Tema 899 da repercussão geral) ao presente caso, limito-me a registrar o que restou consignado pelo próprio relator, Ministro Alexandre de Moraes (destaques acrescidos) : 
"Os argumentos acima elencados conduzem à conclusão no sentido de que a pretensão executória de título executivo proveniente de decisão do TCU da qual resulte imputação de débito ou multa é prescritível; e, portanto, a ela se aplica o prazo prescricional da Lei de Execução Fiscal. 
Nenhuma consideração houve acerca do prazo para constituição do título executivo, até porque esse não era o objeto da questão cuja repercussão geral foi reconhecida no Tema 899, que ficou adstrito, como sobejamente já apontado, à fase posterior à formação do título." 
13.	Na minha compreensão, diante dessa decisão e da inexistência de lei específica tratando do tema, o TCU terá necessariamente que suprir essa lacuna legislativa definindo as consequências da prescritibilidade, tais como prazo prescricional, início da contagem e causas de interrupção. 
14.	Recentemente, ao apreciar o TC Processo 000.006/20173, o Tribunal decidiu remeter a análise do tema ao processo que será criado em decorrência do Acórdão 459/2022-TCU-Plenário (redator Ministro Walton Alencar Rodrigues) , de 9/3/2022, por meio do qual foi expedido comando à Secretaria-Geral de Controle Externo desta Casa para que forme grupo técnico de trabalho destinado a apresentar projeto de ato normativo que discipline "o tema da prescrição da pretensão ressarcitória e da prescrição da pretensão punitiva no âmbito do controle externo, tendo por base jurisprudência predominante do Supremo Tribunal Federal, adequando-a às especificidades das diversas formas de atuação do Tribunal de Contas da União". 
15.	Dessa forma, até a conclusão desse trabalho, permanecem vigentes, em relação à prescrição da pretensão sancionatória, as regras do Acórdão 1441/2016-TCU-Plenário (redator Ministro Walton Alencar Rodrigues) e, quanto à prescrição da pretensão ressarcitória, a imprescritibilidade. 
16.	De todo modo, a Secretaria de Recursos certificou a não ocorrência de ambas as prescrições neste caso, inclusive levando em conta o prazo previsto na Lei 9.873/1999.
17.	Sobre o alegado prejuízo ao contraditório e à ampla defesa, não vislumbro nulidade, em vista da ausência de efetivos obstáculos à defesa dos recorrentes. Corroboro o entendimento da unidade instrutora no sentido de que, mesmo excluídos os fundamentos indicados como não contraditados, subsistem como não descaracterizados os motivos da condenação (inexecução parcial do objeto e falta de funcionalidade das parcelas realizadas) . Além disso, as questões suscitadas, referentes à ausência de nexo causal entre dispêndios e recursos federais repassados e à movimentação de valores de outros ajustes na conta bancária específica, foram esclarecidas.
18.	Por outro lado, não desconheço que este Tribunal tenha isentado ex-prefeitos do Município de Nova Iguaçu/RJ, inclusive os ora recorrentes, de responsabilidade em outros processos em que foram avaliadas ocorrências semelhantes, conforme se observa nas seguintes deliberações:
18.1.	Acórdãos de Relação 5.099/2020 e 525/2021-TCU-Primeira Câmara (relator Ministro Benjamin Zymler) , 552/2019, 10.834/2020 e 8.270/2021-TCU-Segunda Câmara (relator Ministro-Substituto André Luís de Carvalho) : arquivamento das contas especiais referentes aos Contratos de Repasse 2592.0192956-92/2006, 2592.00194.691-38/2006, 0237.118-11/2007, 255933-63/2008 e 2592.0214.606-34/2006, respectivamente, sem julgamento do mérito, por ausência dos pressupostos de constituição e desenvolvimento válido e regular dos processos;
18.2.	Acórdão de Relação 2.952/2018-TCU-Primeira Câmara (relator Ministro Benjamin Zymler) : regularidade com ressalva das contas especiais pertinentes ao Contrato de Repasse 2592.0194.690-24/2006; e 
18.3.	Acórdão 3396/2022-TCU-Segunda Câmara (relator Ministro Aroldo Cedraz) : provimento de recursos de reconsideração para julgar as contas especiais referentes ao Contrato de Repasse 0255935-82/2008 como regulares.
19.	Destaco que, em algumas das decisões mencionadas no subitem 18.1, foram consideradas as alegações de defesa sobre a continuidade das obras com o auxílio do governo do Estado do Rio de Janeiro após a Caixa interromper o repasse de recursos federais, as quais foram reforçadas por declarações e fotos juntadas pelos responsáveis, além de pesquisas efetuadas pela unidade instrutora no Google Maps que demonstraram haver pavimentação em ruas indicadas nos respectivos planos de trabalho. 
20.	Quanto ao Acórdão 3396/2022-TCU-Segunda Câmara, ressalto o fato de o relator ter ponderado, para alcançar a conclusão pela regularidade das contas, os argumentos, entre outros, de que não caberia responsabilizar: i) Sheila Chaves Gama de Souza, por não ser razoável exigir funcionalidade de obra que ainda estava em fase inicial de execução na sua gestão; e ii) Nelson Roberto Bornier de Oliveira, porque a ausência de prestação de contas não poderia ser-lhe atribuída, uma vez que seu mandato se encerrou em 31/12/2016 e a vigência do contrato analisado se estendeu até 28/2/2017.
21.	Contudo, a situação tratada neste processo difere, em parte, das apuradas nos demais, porquanto não há aqui elementos bastantes para deduzir que as parcelas das obras realizadas têm funcionalidade, diante, sobretudo, das seguintes constatações da Caixa em vistoria in loco feita para atender a diligência deste Tribunal (peças 138 e 141) :
"Efetuamos a vistoria em 26/04/2021, contando com acompanhamento do Sr. Fernando Barros, representante da Secretaria Municipal de Infraestrutura. 
Verificamos que a referida área de intervenção não apresenta qualquer evolução física em relação ao reportado no último R.A.E.-605/2010, datado de 19/05/2010, o qual indicava o lançamento parcial da rede ao longo da Rua São Luiz Gonzaga.
O trecho de rede de drenagem acima mencionado teve o lançamento parcial de poços de visita e tubulação, porém os serviços foram paralisados sem que houvesse a devida ligação com caixas de ralo e a respectiva pavimentação dos logradouros. 
O mesmo encontra-se atualmente reaterrado, sem que se configure qualquer efetividade. 
Os demais trechos da rede de drenagem não foram sequer iniciados. 
Os logradouros adstritos ao presente contrato permanecem carentes de pavimentação e calçamento." (destaques acrescidos) 
22.	De acordo com as informações presentes nos autos, as obras em tela (drenagem pluvial e pavimentação das ruas Santa Isabel, Tulipas, São Tomé, São Bernardo, Santa Clara, São Luiz Gonzaga e Santa Joana no Bairro São Francisco de Paula) são complementares às objeto de outros contratos que envolveram recursos federais (peças 1, p. 54 e 58; 31, p. 29; e 38, p. 12-13) . 
23.	Segundo consulta ao serviço Google Maps em 29/9/2022, existem evidências de pavimentação em trechos de ruas com os nomes de Tulipas, Alameda São Bernardo, São Luís Gonzaga e Santa Joana; todavia, a nomenclatura não coincide inteiramente com a das fotos juntadas pelos recorrentes (Santa Isabel, Santa Clara, Santa Joana e São Luís Gonzaga) .
24.	Além disso, não foram localizados na consulta indícios de pavimentação nas vias Santa Isabel, São Tomé e Santa Clara. Esse fato, aliado à ausência de informações nos autos sobre os locais exatos e valores previstos para execução dos serviços em cada rua e à falta de elementos probatórios de que as obras dos outros ajustes não se referiram aos mesmos logradouros, impede afastar o débito.
25.	Nesse ponto, é importante ressaltar que a análise ora feita não imputa novos indícios de irregularidade que demandem abrir oportunidade de defesa. Trata-se, na verdade, da exposição dos fundamentos utilizados pelo julgador na apreciação das provas apresentadas pelos responsáveis para firmar sua convicção sobre o mérito dos presentes recursos de reconsideração. 
26.	Assim, e ao observar que as constatações da Caixa reproduzidas anteriormente são de abril/2021, deduz-se que as razões recursais e as declarações e fotografias juntadas pelos recorrentes no final de 2018 e de 2019 (peças 49, p. 8-18; 50, p. 2; 86, p. 25-28; e 87, p. 25-28) são insuficientes para comprovar o efetivo aproveitamento dos recursos despendidos em prol da comunidade e descaracterizar o débito apurado.
27.	Por fim, quanto à culpabilidade dos recorrentes, no caso da ex-prefeita Sheila Chaves Gama de Souza, tomo em seu favor a análise do relator do Acórdão 3396/2022-TCU-Segunda Câmara de que não é razoável exigir funcionalidade das obras que ainda estavam em sua fase inicial de execução durante sua gestão.
28.	Certamente, militam em seu proveito as medidas que a ex-prefeita implementou a fim de resolver os problemas, como a negociação com o Estado do Rio de Janeiro no intuito de assumir os encargos de pagar a empresa contratada para execução das obras e fiscalizá-las (peça 38, p. 12-16 e 30-33) ; o insucesso posterior dessa iniciativa não lhe pode ser atribuído.
29.	Nesse contexto, é pertinente levar em conta o seguinte dispositivo da Lei de Introdução às Normas do Direito Brasileiro (LINDB) , que estabelece o dever de, na interpretação de normas sobre gestão pública, atentar para os obstáculos e as dificuldades reais do gestor:
"Art. 22. Na interpretação de normas sobre gestão pública, serão considerados os obstáculos e as dificuldades reais do gestor e as exigências das políticas públicas a seu cargo, sem prejuízo dos direitos dos administrados.
 (...) 
§ 2º Na aplicação de sanções, serão consideradas a natureza e a gravidade da infração cometida, os danos que dela provierem para a administração pública, as circunstâncias agravantes ou atenuantes e os antecedentes."
30.	Já no que diz respeito a Nelson Roberto Bornier de Oliveira, o argumento citado no item 20 retro não lhe aproveita. Neste caso, a vigência do Contrato de Repasse 255.936-96/2008 (1º/9/2016) e o prazo para prestação de contas final (30 dias depois do fim da vigência) terminaram durante seu mandato (peça 1, p. 32) . Ademais, a rescisão unilateral do contrato firmado visando a concluir as obras, com a interveniência do Estado do Rio de Janeiro, motivada pela inexecução dos serviços, foi publicada em 9/12/2015 (peça 31, p. 26) . 
31.	Destarte, como seu mandato se encerrou em 31/12/2016, o então prefeito teria tempo suficiente para buscar solucionar as pendências referentes à não continuidade das obras que ocasionaram prejuízo ao erário, mas, apesar disso, não trouxe prova de que adotou providências nesse sentido. Portanto, não cabe isentá-lo de responsabilidade pela inexecução de parte do objeto do ajuste e pela falta de funcionalidade das parcelas realizadas.
32.	Feitas essas considerações, concluo por conhecer de ambos os recursos de reconsideração, prover o de Sheila Chaves Gama de Souza para julgar suas contas regulares com ressalva e afastar o débito e a multa a ela imputados, e negar provimento ao de Nelson Roberto Bornier de Oliveira.
33.	 Diante da informação constante do Sistema Informatizado de Controle de Óbitos (Sisobi) a respeito do falecimento, em 11/4/2021, do segundo recorrente, as comunicações pertinentes deverão ser dirigidas ao seu espólio ou sucessores.
34.	Durante a sessão, o Procurador Júlio Marcelo de Oliveira apresentou ponderações no sentido de aproveitar as razões levadas a efeito em favor de Sheila Chaves Gama de Souza também em prol do prefeito sucessor (Nelson Roberto Bornier de Oliveira) .
35.	Conforme explanado pelo membro do Parquet, o prefeito herdou o problema no último ano de seu mandato e, com a denúncia da tratativa firmada com o Estado Rio de Janeiro, os serviços de drenagem anteriormente feitos se perderam. Assim, não se poderia imputar a totalidade do débito ao gestor em face da impossibilidade fática de solucionar a situação. 
36.	Diante da razoabilidade desses argumentos, revejo o juízo anterior para prover ambos os recursos. 
	Ante o exposto, voto por que o Tribunal adote o acórdão que ora submeto à deliberação deste Colegiado. 
TCU, Sala das Sessões, em 4 de outubro de 2022.
Ministro BRUNO DANTAS 
Relator